ACORDAO-COMPLETO-2513200

ACÓRDÃO 2322/2021 ATA 38/2021 - PLENÁRIO

VISTOS, relatados e discutidos estes autos de presente processo de levantamento de auditoria para avaliar o uso integrado de informações na gestão de políticas públicas, que nesta fase cuida de monitoramento do subitem 9.2 do Acórdão 2587/2018-TCU-Plenário;
ACORDAM os Ministros do Tribunal de Contas da União, reunidos em sessão de Plenário, ante as razões expostas pelo Relator, em:
9.1. restituir os autos à Sefti para que, no próximo monitoramento do Acórdão 2587/2018-TCU-Plenário:
9.1.1. avalie o grau de implementação das medidas que integram os planos de ação apresentados ao TCU, nos termos do subitem 9.2.2 do Acórdão 2587/2018-TCU-Plenário, e que ainda se mostrem aptas a interferir na qualidade das informações que integram as respectivas bases de dados ou na correção de irregularidades detectadas, descartadas aquelas iniciativas que já foram avaliadas no presente monitoramento;
9.1.2. proceda ao acompanhamento da efetiva implementação dos subitens 9.2.4 e 9.2.6 do Acórdão 2587/2018-TCU-Plenário;
9.2. orientar a Sefti que, no planejamento do próximo ciclo da fiscalização intitulada "Dia D", leve em consideração, entre outras, as análises e as conclusões contidas na instrução que integra a peça 179;
9.3. notificar o Ministério da Economia da presente decisão.

Monitoramento de determinação constante de acórdão que apreciou levantamento de auditoria para avaliar o uso integrado de informações na gestão de políticas públicas, especialmente aquelas ligadas à concessão de benefícios e de recursos financeiros.

Instituto Nacional do Seguro Social; Ministério do Planejamento, Desenvolvimento e Gestão (extinta).

3. Interessados/Responsáveis: não há.

13.1. Ministros presentes: Ana Arraes (Presidente), Walton Alencar Rodrigues, Benjamin Zymler, Augusto Nardes, Raimundo Carreiro, Bruno Dantas, Vital do Rêgo (Relator) e Jorge Oliveira.
13.2. Ministro-Substituto convocado: Augusto Sherman Cavalcanti.
13.3. Ministros-Substitutos presentes: Marcos Bemquerer Costa, André Luís de Carvalho e Weder de Oliveira.

VITAL DO RÊGO

Adoto como relatório a instrução de mérito elaborada no âmbito da Secretaria de Fiscalização de Tecnologia da Informação - Sefti (peça 179) , que contou com o beneplácito do escalão gerencial da referida unidade técnica (peças 180 e 181) , a seguir transcrita com os ajustes de forma pertinentes:
INTRODUÇÃO
Trata-se de Levantamento que avaliou o uso integrado de informações na gestão de políticas públicas por meio da análise de dados de sistemas governamentais, de forma a identificar indícios de irregularidades, e que culminou na prolação do Acórdão 2587/2018-TCU-Plenário, de relatoria do Ministro Vital do Rêgo. O item 9.2 do referido acórdão dispôs, in verbis: 
9.2. determinar à Secretaria-Geral de Controle Externo - Segecex que: 
9.2.1. por meio da Secretaria de Fiscalização de Tecnologia da Informação - Sefti, com a participação das unidades especializadas competentes, promova a identificação dos órgãos e entidades responsáveis pelo tratamento dos indícios de irregularidades apontados nas tipologias desenvolvidas; 
9.2.2. encaminhe a cada órgão identificado pela Sefti, nos termos do subitem anterior, os indícios de irregularidades detectados para que o órgão elabore plano de ação, no prazo máximo de noventa dias, prevendo medidas a serem executadas no prazo máximo de 360 dias, com vistas ao tratamento dos referidos indícios, tanto para sua correção, quando confirmada a irregularidade, quanto para mitigar suas futuras ocorrências; 
9.2.3. disponibilize, mediante painel de informações acessível às secretarias de controle externo deste Tribunal, os resultados dos cruzamentos de dados realizados neste levantamento; 
9.2.4. adote providências para avaliar, inclusive com o envolvimento de parceiros da rede de controle, os indícios de fraudes e demais práticas ilícitas apuradas na presente fiscalização, de forma a subsidiar o posterior envio aos órgãos competentes para a devida apuração; 
9.2.5. utilize os resultados e dados gerados pela presente fiscalização para subsidiar o planejamento de ações de controle externo do próximo plano operacional com vistas a mitigar os riscos e problemas identificados; 
9.2.6. defina e mantenha, sem prejuízo das demais atividades a serem desempenhadas e das competências conferidas a este TCU, processo de trabalho permanente de análise integrada de dados de gestão pública, com definição de periodicidade regular, para realização de levantamentos como o ora examinado, utilizando como base o processo de trabalho detalhado no relatório que integra esta decisão, considerando, inclusive, a possibilidade de participação de outros órgãos de controle e de fiscalização, bem como a possibilidade de maximizar as ações de controle dispostas nos planos institucionais desta Corte de Contas, em face da análise integrada de dados da gestão pública; 
9.2.7. monitore as providências adotadas e o cumprimento dos planos de ação encaminhados em atendimento ao subitem 9.2.2.
Para viabilizar o cumprimento das deliberações supra, foram realizadas ações que envolveram as Secretarias de Controle Externo desta Corte de Contas que tratam de assuntos relacionados às tipologias exploradas na fiscalização (Selog, Semag, SecexAdmin, SGI, SecexSaúde, SecexEducação e Seccor) . Uma das frentes dessas ações resultou no desenvolvimento de painel de informação que consolidou os resultados dessas tipologias, em cumprimento ao item 9.2.3 do Acórdão 2587/2018-TCU-Plenário.
Em outra frente, foram realizadas reuniões com as Secretarias de Controle Externo supracitadas para:  (i)  identificar as principais organizações gestoras das políticas públicas relacionadas às tipologias;  (ii)  avaliar a viabilidade de enviar os dados analíticos das tipologias para as organizações gestoras identificadas; e  (iii)  averiguar a possibilidade de utilizar as informações produzidas na auditoria em outras ações de controle realizadas pelo TCU.
Após a realização dessas reuniões e em atenção aos itens 9.2.1 e 9.2.2 do citado Acórdão, foi decidido que os dados analíticos das tipologias seriam enviados às organizações gestoras identificadas no Quadro 1.
Quadro 1- Principais Organizações Públicas Gestoras dos Temas das Tipologias
	Tema das Tipologias
	Organização gestora

	Licitações e Contratos
	Seges/Ministério da Economia

	Transferências Voluntárias
	Seges/Ministério da Economia

	Execução Orçamentária e Financeira
	STN/Ministério da Economia

	Imóveis da União
	SPU/Ministério da Economia

	Cebas Educação
	SERES/Ministério da Educação

	Qualidade de Dados
	RFB/Ministério da Economia

		Previdência/Ministério da Economia

		MDIC/Ministério da Economia

		Trabalho/Ministério da Economia

Cumpre destacar que, em consonância com o disposto no item 9.2.4 do Acórdão 2587/2018-TCU-Plenário, os resultados das tipologias que envolveram indícios de fraudes e práticas ilícitas foram encaminhados à antiga Secretaria de Estratégias de Controle para o Combate a Fraude e Corrupção (Seccor) para que avaliasse a viabilidade de compartilhar os resultados com os órgãos competentes para apuração dessas ilegalidades.
No mesmo sentido, em cumprimento ao item 9.2.5 do citado acórdão, a Selog elaborou relatório de produção de conhecimento (peça 169) que analisou os resultados de cada uma das tipologias relacionadas a licitações e contratos. Essa análise resultou na proposição de melhorias nas regras das tipologias e de trabalhos que poderiam ser realizados para mitigar os riscos e problemas identificados. 
Uma vez identificadas as organizações gestoras, a equipe do levantamento realizou reuniões com cada uma delas para apresentar o trabalho e as tipologias relativas às políticas públicas geridas por eles. A partir disso, o Tribunal encaminhou os dados referentes aos resultados dessas tipologias, bem como solicitou os planos de ação mencionados no item 9.2.2 do Acórdão 2587/2018-TCU-Plenário. Posteriormente, os órgãos enviaram ao TCU os resultados das análises dos dados encaminhados, acompanhados dos respectivos planos de ação.
Ressalte-se que os dados relacionados à Certificação das Entidades Beneficentes de Assistência Social (Cebas) Saúde e ao programa Bolsa Família não foram enviados às organizações gestoras porque as Secretarias de Controle Externo do TCU que fiscalizam esses temas entenderam ser mais adequado avaliar os resultados internamente, pois o eventual compartilhamento dos dados com os órgãos gestores poderia impactar negativamente a condução dessas políticas públicas. 
A seguir serão detalhadas as ações realizadas pelas organizações gestoras e pelas Secretarias de Controle Externo especializadas do Tribunal para o cumprimento das deliberações expedidas por meio do Acórdão 2587/2018-TCU-Plenário. Ademais, cumpre destacar que os itens 9.2.6 e 9.2.7 do Acórdão 2587/2018-TCU-Plenário não serão objeto de análise na presente instrução, podendo ser abordados no próximo ciclo da fiscalização, planejado para iniciar ainda em 2021.
EXAME TÉCNICO
Esta seção será dividida em tópicos que refletem os temas das tipologias exploradas no relatório da fiscalização, a saber: Licitações e Contratos; Transferências Voluntárias; Execução Orçamentária e Financeira; Imóveis da União; Benefícios Sociais; e Qualidade de dados dos cadastros da Administração Pública Federal (APF) . 
 Licitações e Contratos
I.1. Ações para divulgação dos resultados da fiscalização para os principais stakeholders
No dia 18/3/2019, foi realizada reunião com equipe Secretaria de Controle Externo de Aquisições Logísticas (Selog) para apresentar os resultados da auditoria e para discutir possíveis encaminhamentos decorrentes dos fatos identificados por meio das tipologias que foram executadas durante a fiscalização. Restou claro que, no caso de Licitações e Contratos, não é possível direcionar o tratamento dos indícios de irregularidades para uma organização específica, pois o volume de Unidades Administrativas de Serviços Gerais (Uasgs) que realiza contratações na APF é elevado. O mesmo não ocorre com outros temas, como Imóveis da União, onde é possível centralizar as ações em uma Uasg específica, no caso a Secretaria de Patrimônio da União do Ministério da Economia (SPU/ME) .
Durante a reunião, foram identificadas três possíveis linhas de ação:  (i)  utilização dos dados para apoiar a condução de fiscalizações a cargo da Selog;  (ii)  registro de representações para averiguar casos classificados como outliers; e  (iii)  apresentação do trabalho para a Secretaria de Gestão do Ministério da Economia (Seges/ME) para que os gestores pudessem conhecer os resultados das tipologias relacionadas a licitações e contratos, de modo a subsidiar propostas de medidas estruturantes capazes de tratar, de maneira sistêmica, as irregularidades e riscos identificados.
No entanto, antes de apresentar os resultados para a Seges, foi realizada reunião com a SGD (Secretaria de Governo Digital) , também vinculada ao Ministério da Economia (ME) - que é considerada Órgão Governante Superior (OGS) do Poder Executivo Federal em relação às aquisições logísticas - para apresentação dos resultados e do modus operandi da auditoria, pois havia tipologias relacionadas a outros temas que também estão sob tutela desse OGS. Tal apresentação ocorreu no dia 5/6/2019.
Após a reunião com a SGD/ME, os resultados das tipologias de licitações e contratos foram apresentados à equipe da Seges/ME no dia 12/7/2019. A equipe do TCU informou que seria enviado ofício (peça 144) que contemplaria instruções para acesso aos resultados detalhados das tipologias para que fossem adotadas medidas capazes de tratar os riscos associados, bem como para que fossem sugeridos padrões de comportamento irregulares que poderiam ser explorados, por meio de análise e cruzamento de dados, no próximo ciclo da presente fiscalização, mais conhecida como "Dia D".
I.2. Desdobramentos
A Seges/ME enviou ofício com esclarecimentos acerca das providências a serem adotadas para cada uma das tipologias referentes ao tema "Licitações e Contratos" (peça 163) . Por sua vez, a Selog elaborou relatório de produção de conhecimento que contemplou análise dos resultados de cada um dos padrões de comportamentos relacionados ao tema (peça 169) .
De posse dessas informações, será realizada análise das providências adotadas pela Seges/ME e pela Selog, dividida nos seguintes tópicos, conforme explorado no relatório de fiscalização: contratações diretas, competitividade em licitações e seleção de fornecedores.
I.2.1 . Contratações Diretas
A fiscalização avaliou comportamentos associados a contratações diretas a partir de três tipologias: excesso de contratações emergenciais, fracionamento de despesas e organizações que realizaram 100% das contratações de maneira direta.
A Seges informou que o sistema PGC (Planejamento e Gerenciamento de Contratações) mitigará riscos relacionados às tipologias ligadas a falhas em contratações diretas. Tal sistema está em produção e auxilia o gestor na elaboração de Planos Anuais de Contratações, em conformidade com o disposto na Instrução Normativa 1, de 10 de janeiro de 2019, da Seges/ME, que dispõe sobre o Sistema de Planejamento e Gerenciamento de Contratações e sobre a elaboração do Plano Anual de Contratações de bens, serviços, obras e soluções de tecnologia da informação e comunicações no âmbito da Administração Pública federal direta, autárquica e fundacional. A Seges acredita que o planejamento antecipado de contratações pode evitar a realização de compras diretas em excesso. (peça 167, p. 2) . 
Enquanto a Seges/ME elaborou um plano de ação para as três tipologias relacionadas a contratações diretas, a Selog desenvolveu um para cada tipologia. 
Quanto à avaliação das organizações que realizaram contratações emergenciais em excesso (peça 25) , a Selog destacou que a maioria das entidades enquadradas na tipologia é da área de saúde/hospitalar e que a Uasg que abrangeu maior materialidade foi o Departamento de Logística em Saúde. No entanto, trata-se de executor de compras relacionadas a casos de judicialização, sendo, portanto, sui generis, o que justifica que a Uasg seja desconsiderada nas próximas análises dessa tipologia. Ademais, para viabilizar a adoção de ações mais estruturantes, foi sugerida que sejam realizadas análises que envolvam os órgãos superiores das Uasgs e que sejam tratadas de maneira apartadas as aquisições de materiais e de serviços. Por fim, a Selog informou que será instaurada representação para averiguar indícios de irregularidades relacionados à UFRJ (peça 169, p. 29-31) . 
Com relação à tipologia que avaliou a ocorrência de fracionamento de despesas (peça 26) , a Selog destacou que os casos listados revelam grande frequência de pequenas contratações realizadas por organizações junto a fornecedores específicos, muitas delas com valores próximos aos limites legais. Entretanto, essas contratações apresentam variação nos objetos, o que não permite concluir se houve fracionamento de fato. Isso pode ocorrer porque o cadastro dos elementos de despesa do Sistema Integrado de Administração de Serviços Gerais (Siasg) não é consistente, o que dificulta identificar com precisão a quais serviços ou produtos se referem às aquisições. 
Dessa forma, a Selog sugere que o nome da tipologia seja modificado para "contratações diretas com o mesmo fornecedor", pois melhoraria a semântica e manteria a relevância para o levantamento de indícios não só de fracionamentos, mas também de direcionamentos de aquisições a empresas e/ou grupos econômicos, riscos que foram identificados durante a análise de casos concretos. A tipologia ainda pode ser aperfeiçoada por meio do acréscimo de informações como: a identificação do órgão, a média e a mediana dos valores das aquisições listadas para cada organização (peça 169, p. 22-23) .
Apesar das limitações descritas, a tipologia supracitada viabilizou a identificação de indícios fortes de irregularidades, o que levou a Selog a considerar a autuação de representação para averiguar casos relacionados ao fracionamento de objetos e a falhas de planejamento de contratações realizadas pela Universidade Federal do Pará (UFPA) e pela Universidade Federal do Rio de Janeiro (UFRJ) (peça 169, p. 24-27) .
Essa análise de possíveis fracionamentos de despesas também resultou na sugestão de criação de duas novas tipologias relacionadas a contratações diretas: uma para identificar Uasgs cuja média de aquisições diretas seja superior a 80% do valor limite imposto pelos incisos I e II do art. 24 da Lei 8.666/1993; e outra para avaliar contratações enquadradas no inciso V do art. 24 da Lei 8.666/1993 (licitação deserta) , que são justificadas pelo insucesso de procedimentos licitatórios realizados pela Administração (peça 169, p. 23-24) .
Por fim, a Selog avaliou a tipologia que identificou organizações que realizaram 100% das contratações de maneira direta e ponderou que o panorama é semelhante ao visto na tipologia que avaliou o fracionamento de despesas e que, possivelmente, reflete falhas de planejamento e de gestão de aquisições, bem como de direcionamento de contratações (peça 169, p. 38) . Outrossim, o enquadramento da UFRJ nesta tipologia reforçou a convicção de autuar procedimento fiscalizatório para investigar a ocorrência desses casos nessa instituição (peça 169, p. 40) .
I.2.2 . Competitividade dos certames
A fiscalização avaliou comportamentos associados à competitividade de certames a partir de cinco tipologias: licitantes com indícios de atuação em conluio durante uma sessão de pregão eletrônico, licitantes com sócios em comum que participaram de um mesmo pregão, licitantes vencedores que não são contratados por não preencherem os requisitos, licitantes que se declararam indevidamente microempresa ou empresa de pequeno porte para obtenção de benefícios, e empresas criadas em data próxima à de realização dos certames.
A Seges/ME mencionou que há projeto em andamento, denominado Pregoeiro Robô, para tratar riscos inerentes à tipologia que avaliou licitantes com indícios de atuação em conluio durante uma sessão de pregão (peça 28) . A ferramenta permitirá que, com o auxílio de inteligência artificial, o pregoeiro identifique, por exemplo, empresas concorrentes com telefones e/ou endereços IP similares (peça 167, p. 2) . 
Ao analisar os casos concretos identificados pela tipologia supracitada, a Selog observou que cerca de 65% das ocorrências têm como origem o endereço IP que corresponde ao portal "Effecti" (Effecti Tecnologia Web, CPNJ 21.693.016/0001- 05) , plataforma que fornece serviços de robô para licitantes. O compartilhamento realizado com base nesse IP não significa proximidade física ou geográfica das licitantes, mas a utilização de um serviço de terceiro para a automação de aspectos que podem influenciar a disputa de pregões eletrônicos. Apesar de não configurar, necessariamente, risco de atuação em conluio, a Selog entende que não há qualquer garantia de que a plataforma seja isenta e mantenha o sigilo dos lances, o que pode resultar em manipulação de certames, pois se trata de plataforma fechada e desconhecida (peça 169, p. 41-42) . Ao eliminar os indícios relacionados à utilização de robôs, os demais casos têm maior potencial quando utilizados em conjunto com outros padrões de comportamento. Dessa forma, a Selog sugere que a tipologia seja refinada para viabilizar, também, a identificação do uso de robôs durante uma sessão de pregão (peça 169, p. 42) .
No que concerne à tipologia que avaliou licitantes com sócios em comum que participaram de um mesmo pregão (peça 29) , a Seges/ME informou que o Sicaf 100% Digital possui funcionalidade que permite que os gestores públicos identifiquem esses casos (peça 167, p. 2) . Por outro lado, a Selog afirmou que esse padrão de comportamento, isoladamente, não é suficiente para orientar a atuação de controle, pois a existência de sócios em comum em uma licitação não configura, por si só, fraude (e.g. Acórdão 952/2018-TCU-Plenário, Relator Vital do Rêgo; Acórdão 1539/2014-TCU-Plenário, Relator Benjamin Zymler) . Diante disso, na avaliação da unidade técnica especializada, é recomendável que essa tipologia seja utilizada em conjunto com outras (peça 169, p. 17-19) .
No que ser refere à tipologia que avaliou licitantes vencedores que não são contratados por não preencherem os requisitos (peça 30) , a Seges/ME mencionou que o Decreto 10.024/2019, de 20/9/2019, abrange inovações para a sistemática do pregão eletrônico que podem tratar riscos associados a tal comportamento. Um exemplo é a exigência do envio da documentação de habilitação prevista no edital em conjunto com a proposta (peça 167, p. 2) . Ademais, a Seges sugeriu que as regras impostas pelo Decreto sejam analisadas pela Sefti no próximo ciclo da fiscalização, pois podem auxiliar na identificação de padrões de comportamentos suspeitos (peça 167, p. 3) .
Na visão da Selog, o volume de casos decorrentes da dinâmica própria do pregão eletrônico, bem como a gama de situações que envolvem a não aceitação de propostas, demandam que essa tipologia seja refinada para selecionar os casos mais relevantes, evitando que haja excesso de falso-positivos. O refinamento pode ser feito por meio da identificação do motivo que levou a vencedora do certame a não ser contratada. No entanto, é necessário averiguar se há sistema que armazena tal informação e, caso não seja possível aplicar esse filtro, deve ser avaliada a exclusão da tipologia na próxima fiscalização. Outro aspecto ressaltado foi a identificação de casos referentes a Uasgs de entes federativos que não são da competência de atuação deste Tribunal, o que reforça a necessidade de refinamento da tipologia (peça 169, p. 40-41) .
Quanto à tipologia que avaliou licitantes que se declararam indevidamente microempresas ou empresas de pequeno porte para obtenção de benefícios (peça 31) , a Seges/ME afirmou que serão implementadas funcionalidades no sistema Comprasnet 4.0 e no mecanismo Pregoeiro Robô para a emissão de alertas que permitam que o gestor identifique indícios de empresas que se enquadram nesse comportamento (peça 167, p. 2) .
Para o mesmo caso, a Selog ponderou que a inviabilidade de averiguar receitas privadas e que as limitações quanto aos registros de informações das notas de empenho e de ordens bancárias registradas no Sistema Integrado de Administração Financeira (Siafi) não permitem que haja a identificação precisa das competências dos serviços remunerados. Ademais, a indisponibilidade de informações sobre o regime contábil da empresa, se de caixa ou de competência, inviabiliza a correta contabilização dos pagamentos feitos pela APF. Nada obstante, as empresas contam, ainda, com a possibilidade de mudança de regime (caixa para competência e vice-versa) , o que eleva o nível de dificuldade de realização do batimento das receitas. Outrossim, há situações nas quais o valor pago à empresa não representa o faturamento real, uma vez que pode haver mera intermediação (agenciamento) , como nos casos de agências de viagem e de revendedores de combustíveis, que lidam com ingressos de recursos de terceiros para posterior repasse a fornecedores (peça 169, p. 15-16) . 
Esses fatos enfraquecem as hipóteses 1[footnoteRef:2], 2[footnoteRef:3] e 5[footnoteRef:4] da tipologia, que se baseiam nos limites de receita dos incisos I e II do art. 3º da Lei Complementar 123/2006, pois podem resultar em alto volume de falso-positivos. Diante disso, a Selog propôs a manutenção apenas das hipóteses 3[footnoteRef:5] e 4[footnoteRef:6], pois se atêm a aspectos qualitativos relacionados às participações societárias e constituem fatos objetivos que possibilitam efetividade às ações de controle, com baixo risco de ocorrência de falso-positivos. Além disso, há possibilidade de obtenção de resultados relevantes ao avaliar outros aspectos previstos no § 4º do art. 3º da mesma Lei Complementar. No entanto, há que se atentar para o fato de que a participação da empresa em consórcio realiza a vinculação de inscrição no CNPJ (Cadastro Nacional de Pessoa Jurídica) , mas não significa participação societária, o que deve ser observado nas próximas análise (peça 169, p. 15-17) .  [2:  Hipótese 1: empresas com sócio ou empresário em comum, cujo grupo de empresas auferiram conjuntamente receitas anuais superiores as R$ 3.600.000,00, sendo todas as empresas envolvidas beneficiárias de tratamento diferenciado em compras públicas no exercício seguinte ao que houve a superação do limite para enquadramento como empresa de pequeno porte, situação em que não mais possuíam direito ao benefício conferido pela lei.]  [3:  Hipótese 2: empresas com relações societárias entre si, cujo grupo de empresas auferiram conjuntamente receitas anuais superiores as R$ 3.600.000,00, sendo que apenas uma das empresas envolvidas foi beneficiada com tratamento diferenciado em compras públicas no exercício seguinte ao que houve a superação do limite para enquadramento como empresa de pequeno porte, situação em que não mais possuía direito ao benefício conferido pela lei. Esta hipótese foi subdivida em casos específicos, conforme o dispositivo da lei que veda a fruição do benefício: sócio ou titular da empresa beneficiária possui mais de 10% de participação societária em outra empresa; e  sócio ou titular da empresa beneficiária é administrador ou equiparado em outra empresa.]  [4:  Hipótese 5: empresa beneficiária de tratamento diferenciado em compras públicas com faturamento individual acima do limite definido em lei (trata-se de caso particular da hipótese 1) .]  [5:  Hipótese 3: empresa beneficiária de tratamento diferenciado em compras públicas em cujo quadro societário existe pessoa jurídica.]  [6:  Hipótese 4: empresa beneficiária de tratamento diferenciado em compras públicas integra quadro societário de outra pessoa jurídica.] 
Por fim, vale ressaltar que a Selog instaurou dez processos para analisar empresas que foram enquadradas nessa tipologia (peça 169, p. 15-17) .
No tocante à identificação de empresas criadas em data próxima à de realização dos certames (peça 32) , a Seges considerou o comportamento insuficiente, per si, para implicar eventual prova de conduta ilegal da licitante, o que levou à não adoção de ação para o tratamento das regras exploradas por essa tipologia (peça 167, p. 2) . 
Por outro lado, para a Selog, a tipologia é relevante se analisada em conjunto com outras. Entre as sugestões de utilização conjunta, pode-se citar:  (i) composição societária comum com empresas sancionadas, o que pode sugerir a criação de empresa para burlar eventual aplicação de penalidade;  (ii)  sócios políticos;  (iii)  sócios servidores públicos ou com sociedade comum com empresa cujo sócio seja servidor ou ex-servidor do órgão contratante;  (iv)  nível concorrencial do certame, o que pode sugerir, se baixo, direcionamento dos critérios de habilitação do certame; e  (v)  compartilhamento de IPs no pregão. Ainda foi ponderado que, em caso de baixo volume de ocorrências após o cruzamento com várias tipologias, é possível realizar expansão do período de criação de empresas para, por exemplo, sessenta ou noventa dias, avaliando, também, a possibilidade de definir uma materialidade de corte (peça 169, p. 33-37) .
Por fim, a Selog destacou que um dos casos identificados por meio da exploração combinada de tipologias (peça 103, p. 29-35) , que envolveu a empresa GYN Construções Eireli (CNPJ 24.439.931/0001-59) , será avaliado por meio de representação, pois, além de possível fraude por atuação em conluio, há a possibilidade de dissimulação societária com vistas a ocultar os reais sócios dos empreendimentos, o que enseja a atuação do Ministério Público e/ou da Polícia Federal, motivo pelo qual as informações devem ser encaminhadas para providências investigativas (peça 169, p. 35-36) . 
Além disso, também foi sugerida a exploração de padrões de comportamentos relacionados à formação de sociedades potencialmente dissimuladas, o que pode ser feito por meio da criação de novas tipologias para avaliar, por exemplo:  (i)  presença de ex-servidores de órgão contratante no quadro societário;  (ii)  sócios que tenham salários inferiores a R$ 5.000,00 em suas últimas relações empregatícias (especialmente os fundadores) ;  (iii)  sócios que não possuem bens registrados em seu nome, ou possuem, no máximo, uma ocorrência na base do Renavam; e  (iv)  políticos que passam a compor o quadro societário em momento posterior à fundação da empresa (peça 169, p. 33-37) .
I.2.3 Seleção de fornecedores
Para avaliar comportamentos associados à seleção de fornecedores, foram exploradas quatro tipologias: contratos assinados com empresas sancionadas, empresa contratada com CNPJ diferente de ativo na data de realização do certame, empresa de político contratada pela Administração Pública Federal e contratação de empresas de servidores públicos.
No que diz respeito à identificação de contratos assinados com empresas sancionadas (peça 55) , a Seges/ME mencionou que realizará ações para providenciar a integração e a unificação das bases de dados de sanções do Sicaf e do Ceis (peça 167, p. 2) . 
A Selog também identificou inconsistências nos cadastros do Ceis e do Sicaf, pois há sanções cadastradas em um dos sistemas sem a devida replicação no outro (peça 169, p. 5, 9-10, 12) . Também foi mencionada a ausência de indicação da sigla do ente federativo (federal, estadual, distrital ou municipal) referente à organização sancionadora, pois a maioria das sanções possui amplitude de aplicação correspondente à esfera da organização que concedeu a sanção (peça 169, p. 3, 6) . Exceções a essa regra abrangem casos em que há penalidade de inidoneidade ou oriundos da Lei Antitruste, onde as punições têm abrangência em todas as esferas (peça 169, p. 2-3) . Outra exceção se refere à suspensão temporária de licitar e contratar com a Administração, pois a abrangência é restrita à organização que aplicou a sanção (peça 169, p. 11-12) . No mesmo sentido, a Selog ressaltou que os casos fundamentados na Lei Eleitoral (Lei 9.504/2007) devem ser ignorados porque o dispositivo referente à sanção foi integralmente revogado pela Lei 13.165/2015 (peça 169, p. 12-13) .
A Selog também relacionou aspectos que prejudicam a efetividade dessa tipologia, que estão ligados à inconsistência de dados:
1.1. registros duplicados (peça 169; p. 7) ;
1.2. registros nos quais o CNPJ não corresponde com a descrição da empresa (peça 169, p. 8) ;
1.3. número de contrato da chave sistêmica (gerada pelo próprio sistema de informação) que não corresponde ao número efetivo do contrato (peça 169, p. 8) ;
1.4. datas de vigência de contratos extraídas pela tipologia divergentes das datas informadas nos sítios de transparência das Uasgs (peça 169, p. 9) ;
1.5. registros com ausência de informação do órgão judiciário responsável pelas punições relacionadas à improbidade administrativa (peça 169, p. 13) ;
1.6. sanção de improbidade cadastrada por órgão do executivo (peça 169, p. 13) ;
1.7. ausência da data de cadastro e de publicação da punição (peça 169, p. 3) ; e 
1.8. inexistência de registros referentes a decisões liminares (peça 169, p. 4, 11) .
Diante do exposto, a Selog propôs a condução de tratativas junto à CGU e à SGD/ME para que sejam adotados mecanismos que proporcionem o efetivo e correto registro de punições. Outrossim, a secretaria avaliará a viabilidade de realização de diligências no âmbito das análises sobre as punições da Lei Antitruste e do RDC (peça 169, p. 15) .
Quanto à tipologia que identificou empresas contratadas com CNPJ diferente de ativo na data de realização do certame (peça 56) , a Seges/ME informou que implementará alerta no Comprasnet 4.0 e no mecanismo Pregoeiro Robô para viabilizar que os gestores identifiquem tal situação. Também será disponibilizada funcionalidade para permitir a assinatura digital do documento de formalização da contratação pelo contratado (peça 167, p. 2) .
Para o mesmo caso, a Selog observou que CNPJs considerados inativos eram referentes a empresas amplamente conhecidas, como empresas de telefonia, e a contratações de baixa materialidade. Por exemplo, a CTIS, adquirida por grupo chileno em 2014, tem caso listado na tipologia, o que indica provável falso-positivo ante os trâmites relacionados à aquisição/fusão, que são abordados pelo instituto de sucessão empresarial, o que não é abrangido pela tipologia. Dessa forma, considerando a baixa materialidade envolvida e o potencial para a ocorrência de falso-positivos, a Selog propôs a descontinuidade da tipologia (peça 169, p. 33) .
No que concerne à identificação de empresas de políticos contratada pela APF (peça 57) , a Seges/ME informou que o Comprasnet 4.0 e o Pregoeiro Robô serão aptos a identificar empresas que possuem sócios que são políticos com mandato vigente (conforme art. 54 da Constituição Federal) , bem como de empresas que fizeram doação para partidos políticos diretamente ligados à administração do órgão contratante (peça 167, p. 2) . 
Já a Selog ponderou que, apesar de essa tipologia buscar tratar a alínea 'a' do inciso II do art. 54 da Constituição da República - que, em síntese, veda que deputados e senadores sejam proprietários, controladores ou diretores de empresas favorecidas por contratos com pessoa de direito público - os casos apontados apresentaram, basicamente, empresas pertencentes a Prefeitos, Vice-Prefeitos e Vereadores. Diante disso, foi sugerido que a próxima análise foque na listagem de empresas que possuem deputados e senadores no quadro societário. Além disso, foi mencionada a necessidade de encaminhar o caso da empresa MGS Brasil Distribuidora Eireli (CNPJ 25.329.901/0001-52) para averiguação do Ministério Público Federal (peça 169, p. 21) .
No tocante à contratação de empresas de servidores públicos (peça 58) , a Seges/ME mencionou que está em curso o levantamento de requisitos que tratam de impedimentos da contratação e de alertas relacionados às empresas a serem contratadas para que sejam implementados no Comprasnet 4.0. Os requisitos em análise abrangem aspectos como a verificação de conluio e de vínculo familiar e a participação societária do pregoeiro na empresa contratada (peça 167, p. 2) .
No que diz respeito à mesma tipologia, a Selog mencionou que a maior parte das contratações relatadas foram realizadas por instituições de ensino e que o volume de ocorrências conjugado com a baixa materialidade individual das contratações não justifica a atuação da secretaria em todos os casos. Diante disso, foi proposta, como medida de controle, a autuação de representações para aprofundamento de análises nos cinco casos com maior materialidade para avaliar a possibilidade de adoção de medidas estruturantes junto ao OGS ou ao Controle Interno do Poder Executivo (peça 169, p. 31-32) .
I.3. Conclusão
Os casos tratados pelas tipologias que focaram na análise de comportamentos ligados à realização de contratações diretas deixam claro que o volume de aquisições diretas indica não apenas possível fracionamento de objetos, mas também a falta de planejamento com provável fuga sistêmica ao devido processo licitatório, tornando regra a exceção, em modus operandi potencialmente antieconômico e lesivo aos cofres públicos. Essa falta de planejamento e coordenação de contratações por parte dos órgãos superiores permitem:  (i) a pulverização e a generalização de contratações diretas por suas unidades subordinadas, as quais poderiam ser contratadas por meio de regular procedimento licitatório centralizado no órgão superior;  (ii) o direcionamento das contratações das unidades a determinados fornecedores, com possível burla à obrigatoriedade de realização de procedimento licitatório; e  (iii) o direcionamento de contratações a empresas de mesmo grupo econômico de fato, compostas por sócios com relação de parente (itens 17-25) . 
Com relação às análises realizadas perante a competitividade do certame, restou claro que a análise isolada de uma tipologia não é suficiente para provar a burla à competitividade. No entanto, foi demonstrado o potencial investigativo da realização de análises combinadas de comportamentos, pois à medida que uma contratação é enquadrada em mais tipologias, o risco da ocorrência de conluio aumenta (itens 26-39) .
Já a tentativa de identificar o direcionamento dos processos licitatórios a fornecedores específicos também se mostrou pertinente. Todavia, é nítida a baixa confiabilidade dos dados do cadastro de empresas sancionadas e é necessário que sejam tomadas ações para resolução desse problema. Na atual conjuntura, é notória a falta de efetividade das sanções aplicadas, pois há casos em que a sanção não pode ser identificada e há outros nos quais há sanção para fornecedores que não possuem concorrentes, o que leva os atores envolvidos na contratação a não darem crédito a essas sanções, pois, por exemplo, se a sanção a uma empresa de telefonia tivesse de fato efeito, serviços essenciais à APF parariam, pois não há como recorrer à contratação de outro fornecedor (itens 4050) .
No tocante ao prazo de atendimento das ações propostas pela Seges/ME, a proposição era apresentar as soluções sobrescritas e inerentes ao Comprasnet 4.0 até a data do término do ACT 5/2018 (4565759) , fixada em 20 de setembro de 2020 (peça 167, p. 3) .
Diante do exposto e considerando que a Selog se propôs a avaliar alguns casos concretos identificados no âmbito das tipologias desenvolvidas no trabalho, conclui-se que o tema Licitações e Contratos deve ser explorado no próximo ciclo da fiscalização, levando em consideração os aspectos apontados neste capítulo e o quadro-resumo das tipologias descrito a seguir.
Quadro 2 - Tipologias de Licitações e Contratos
	Descrição da Tipologia
	Continuidade da tipologia
	Descontinuidade da tipologia
	Criação de nova tipologia

	Excesso de Contratações Emergenciais 
	x
		
	Fracionamento de Despesas 
	x
		
	Organizações que realizaram 100% das contratações de maneira direta 
	x
		
	Organizações cuja média de aquisições diretas seja superior a 80% do valor limite 
			x

	Contratações justificadas pelo insucesso de procedimento licitatório 
			x

	Licitantes com indícios de atuação em conluio durante uma sessão de pregão eletrônico 
	x
		
	Licitantes com sócios em comum que participaram de um mesmo pregão 
	x
		
	Licitantes vencedores que não são contratados por não preencherem os requisitos 
		x
	
	Licitantes que se declararam indevidamente microempresa ou empresa de pequeno porte para obtenção de benefícios 
	x
		
	Empresas criadas em data próxima à de realização dos certames 
	x
		
	Robôs utilizados por empresas durante a participação em pregões eletrônicos
			x

	Contratos assinados com empresas sancionadas
		x
	
	Empresa contratada com CNPJ diferente de ativo na data de realização do certame
		x
	
	Empresa de político contratada pela Administração Pública Federal
	x
		
	Contratação de empresas de servidores público
	x
		
 Transferências Voluntárias
I.4. Ações para divulgação dos resultados da fiscalização para os principais stakeholders
No que diz respeito às tipologias relacionadas ao tema "Transferências Voluntárias", apesar de a análise de convênios e instrumentos congêneres ser realizada por diversas Secretarias de Controle Externo, isto é, de forma pulverizada no TCU, considerou-se oportuno obter a opinião técnica da SecexAdmin sobre os resultados obtidos nas análises de dados, porque, além de essa secretaria ser responsável pelo controle de aspectos relacionados à administração do Estado, já realizou trabalhos estruturantes sobre o tema, a exemplo de avaliação realizada no antigo sistema de convênios da APF (TC Processo 024.277/2018-5) .
Diante disso, no dia 20/3/2019, foi realizada reunião com a equipe da SecexAdmin para apresentar o trabalho e para discutir possíveis encaminhamentos decorrentes dos indícios de irregularidade identificados. Da mesma forma que as tipologias correlatas a Licitações e Contratos, restou claro que não é possível direcionar o tratamento de cada irregularidade identificada para uma organização específica, pois o volume de entidades que agem no papel de convenente e de concedente é muito alto.
Nesse sentido, foram identificadas três possíveis linhas de ação:  (i)  a utilização dos dados para apoiar a condução de fiscalizações;  (ii)  o registro de representações para averiguar casos classificados como outliers; e  (iii)  a apresentação do trabalho à Seges/ME para adoção de medidas estruturantes que possam tratar os riscos inerentes às tipologias.
Assim como ocorreu no tratamento dos padrões de comportamento referentes a licitações e contratos, os resultados relacionados a transferências voluntárias foram apresentados à SGD/ME, no dia 6/6/2019,  antes de apresentar à Seges/ME, o que efetivamente ocorreu no dia 12/7/2019.Posteriormente foi enviado ofício (peça 144) solicitando a adoção de providências no sentido de analisar os indícios de irregularidades correspondentes aos padrões de comportamentos identificados, bem como o encaminhamento de plano de ação com as medidas a serem executadas tanto para correção quanto para mitigar futuras ocorrências.
I.5. Desdobramentos
A Seges/ME enviou ofício (peça 168) com esclarecimentos acerca das providências a serem adotadas para cada uma das tipologias relacionadas a transferências voluntárias. A seguir serão descritos os planos de ação e as principais ponderações realizadas pelo Departamento de Transferências da União (Detru) , que é vinculado à Seges/ME e que avaliou os achados que tratam da execução de recursos da União operacionalizados por meio de transferências voluntárias (peça 168, p. 2) .
No que diz respeito aos resultados de sete das onze tipologias ligadas ao tema em questão -  (i)  contratação de empresas de parentes de dirigentes em transferências voluntárias (peça 59) ;  (ii)  contratação de empresas de dirigentes ou de funcionários de convenentes em transferências voluntárias (peça 64) ;  (iii)  convenente que contrata empresa impedida ou suspensa (peça 69) ;  (iv)  convenente que contrata empresa criada em data próxima ao início do convênio ou após essa data (peça 67) ;  (v)  contratação de fornecedores com sócios "laranjas" (peça 66) ;  (vi)  contratação de empresas de servidores do órgão concedente em transferências voluntárias (peça 65) ;  (vii)  Empresas com sócios em comum apresentando propostas no mesmo item licitado (peça 71) -, o Detru mencionou que o tratamento dos indícios de irregularidades pode ocorrer apenas com o auxílio de órgãos de controle, pois as bases de dados de terceiros analisadas por meio das tipologias não estão disponíveis para integração junto à plataforma +Brasil. Ademais, foi destacado que, além da complexidade que envolve a obtenção das bases de dados, a viabilização da integração da plataforma com essas bases demandaria volume considerável de recursos financeiros, que estão escassos em função da crise fiscal do Governo Federal (peça 168, p. 3) .
Quanto à tipologia que avaliou a contratação de entidades sem fins lucrativos criadas com sanção vigente no Cadastro de Entidades Privadas Sem Fins Lucrativos Impedidas - Cepim (peça 70) , o Detru entende que a inobservância desses critérios é de responsabilidade dos órgãos concedentes, os quais devem averiguar todas as exigências necessárias às transferências de recursos para execução das políticas públicas. Ademais, foi ressaltado que a plataforma +Brasil, responsável pela efetivação das transferências de recursos, foi concebida para execução das transferências e que, embora abranja alguns controles, não foi criada com esse objetivo precípuo e não cabe a ela a assunção de responsabilidades dos órgãos concedentes (peça 168, p. 3) . 
No que concerne à identificação de convênios com inadimplência no Siafi, mas que estão sinalizados como adimplentes no Siconv (peça 77) , o Detru mencionou que os casos enquadrados nessa tipologia ocorreram devido a uma falha na integração entre a plataforma +Brasil e o Siafi. Tal inconsistência já havia sido apontada pelo TCU anteriormente e foi corrigida em abril de 2018 (peça 168, p. 3) . Nesse sentido, é conveniente que no próximo ciclo de fiscalização seja avaliada a efetividade da correção realizada no sistema.
Com relação à tipologia que identificou ordens bancárias de transferência voluntária (OBTV) emitidas pelo convenente para outra conta própria diferente do convênio (peça 76) , o Detru alega que esse comportamento é normal e que está previsto na norma que regulamenta as transferências operacionalizadas por meio da plataforma +Brasil. Tal situação ocorre em função de especificidades na execução de alguns objetos como os que demandam que a operacionalização das políticas ocorra diretamente com o público beneficiário. Ademais, foi destacado que, obrigatoriamente, todas as despesas devem ser registradas na plataforma +Brasil (peça 168, p. 3) .
Por fim, o Detru mencionou que, atualmente, a plataforma +Brasil é alimentada com trilhas de auditoria enviadas pela Controladoria-Geral da União (CGU) . Entretanto, a análise que ocorre para avaliar o enquadramento de comportamentos nas trilhas supracitadas ocorre apenas após a finalização da vigência do instrumento e os resultados gerados por essas trilhas são voltados para análise e aprovação de contas. Outrossim, o Detru considera que possibilidade de integração da plataforma +Brasil com as tipologias de transferências voluntárias exploradas no Dia D traria avanços à gestão da política pública, pois viabilizaria a identificação de indícios de irregularidades durante à execução dos objetos relacionados aos convênios (peça 168, p. 4) . Ademais, vale ressaltar que o Detru não sugeriu a exploração de novas tipologias no próximo ciclo da fiscalização.
Diante do exposto, o Detru sugeriu plano de ação com as seguintes atividades (peça 168, p. 3) : 
1.9. realização de reunião de trabalho com a equipe do TCU para avaliação das tipologias e para identificar oportunidade de integração dessas com a plataforma +Brasil; 
1.10. levantamento de requisitos para incorporar os padrões de comportamento avaliados por meio das tipologias na plataforma +Brasil; 
1.11. avaliação do custo e do prazo, estipulados pelo Serviço Federal de Processamento de Dados (Serpro) , para o desenvolvimento das funcionalidades na plataforma +Brasil; 
1.12. elaboração de documento de visão para o projeto de criação das funcionalidades;
1.13. apresentação da versão preliminar do documento de visão para a equipe do TCU; e
1.14. entrega da versão final do documento de visão.
I.6. Conclusão
As manifestações do Detru retratam as dificuldades que as organizações públicas possuem para obter dados oriundos de sistemas governamentais geridos por outras entidades (item 61) . Todavia, o compartilhamento de bases de dados é fundamental para o aumento da eficiência de políticas públicas e para a prevenção de casos de desvios e de mau uso de recursos públicos.
Quanto à implementação de controles sistêmicos capazes de verificar em tempo de execução os indícios de irregularidades por meio da utilização dos resultados gerados pelas tipologias exploradas na fiscalização, é conveniente que isso ocorra por meio de compartilhamento e de integração de bases de dados da Administração Pública, sem o intermédio do TCU, pois a utilização desta Corte de Contas como intermediária mascararia o problema de compartilhamento de dados intragovernamental (item 65) , o qual, inclusive, já foi abordado em outras ações de controle conduzidas pelo Tribunal, em especial a que deu origem ao Acórdão 1486/2019-TCU-Plenário, de relatoria do Ministro-Substituto Marcos Bemquerer. 
Quanto à tipologia que avaliou a identificação de convênios com inadimplência no Siafi sem a correspondente sinalização no Siconv (peça 77) , convém que, no próximo ciclo do Dia D, a equipe atualize a tipologia para desconsiderar casos enquadrados antes de abril de 2018, pois foram decorrentes de uma falha na integração entre a plataforma +Brasil e o Siafi, a qual foi corrigida (item 63) .
Ademais, restou claro que a tipologia que identificou OBTV emitida pelo convenente para outra conta própria diferente do convênio não deve ser mais avaliada nos próximos ciclos da fiscalização, uma vez que o padrão de comportamento é considerado, pelo gestor da política pública, justificável em determinados casos (item 64) , o que pode gerar elevado quantitativo de resultados falso-positivos.
Por fim, cumpre mencionar que pode haver melhorias propostas pela Selog para as tipologias relacionadas a Licitações e Contratos que podem ser implementadas para tipologias que analisam Transferências Voluntárias. Dessa forma, é conveniente que a equipe responsável pela execução do próximo ciclo da fiscalização estude a viabilidade de incorporação de tais melhorias.
Diante do exposto, conclui-se que o tema "Transferências Voluntárias" deve continuar sendo explorado no próximo ciclo da fiscalização, levando em consideração os aspectos apontados neste capítulo e o quadro-resumo das tipologias descrito a seguir.
Quadro 3 - Tipologias de Licitações e Contratos
	Descrição da Tipologia
	Continuidade da tipologia
	Descontinuidade da tipologia
	Criação de nova tipologia

	Contratação de empresas de parentes de dirigentes e funcionários de convenentes
	x
		
	Contratação de empresas dos próprios dirigentes e funcionários de convenentes
	x
		
	Contratação de empresas de servidores de órgãos concedentes
	x
		
	Contratação de empresas fornecedoras com sócios "laranjas"
	x
		
	Convenente contrata empresa criada em data próxima à licitação ou contratação em transferências voluntárias
	x
		
	Contratação de empresas com sanção vigente no CEIS
	x
		
	Convênios com entidades privadas sem fins lucrativos com sanção vigente no CEPIM
	x
		
	Contratação de empresas que concorreram com outras empresas do mesmo sócio
	X
		
	Ordens bancárias de transferências voluntárias emitidas pelo convenente para outra conta própria diferente do convênio
		X
	
	Convênios com inadimplência lançada no Siafi, mas adimplentes no Siconv
	x
		
Execução Orçamentária e Financeira
I.7. Ações para divulgação dos resultados da fiscalização para os principais stakeholders
No dia 10/4/2019, foi realizada reunião com a equipe da Secretaria de Macroavaliação Governamental (Semag) para apresentar o trabalho e para discutir possíveis encaminhamentos decorrentes dos fatos identificados por meio das tipologias relacionadas à execução financeira e orçamentária.
Durante a reunião, foram identificadas duas possíveis linhas de ação:  (i)  registro de representações para averiguar casos classificados como outliers, os quais deveriam ser apurados por unidades técnicas do TCU que atuam em assuntos correlatos e  (ii)  apresentação do trabalho para a Secretaria do Tesouro Nacional (STN) para que os gestores pudessem conhecer os resultados das tipologias, de modo a subsidiar propostas de medidas capazes de tratar as irregularidades e os riscos identificados.
Antes da realização da reunião, por iniciativa própria, a STN encaminhou nota técnica (peça 170) para a Semag com análise prévia dos resultados das tipologias, prontificando-se a realizar reunião com a equipe da Sefti para prestar esclarecimentos. No entanto, essa nota não foi levada em consideração para análise das ações tomadas pela STN, pois foi elaborada sem averiguação dos casos concretos relacionados aos indícios de irregularidades identificados.
No dia 18/7/2019, ocorreu a reunião com a equipe da STN, onde ficou acertado que seria enviado ofício (peça 148) que contemplaria instruções para acesso aos resultados detalhados das tipologias para que fossem adotadas medidas capazes de tratar os riscos associados aos comportamentos identificados, bem como para que fossem sugeridos padrões de comportamento irregulares que poderiam ser explorados, por meio de análise e cruzamento de dados, no próximo ciclo da fiscalização Dia D. 
I.8. Desdobramentos
Primeiramente, a STN elogiou o trabalho conduzido pelo TCU e convidou a equipe da Sefti para apresentá-lo no Encont 2019 (Encontro com Setoriais Contábeis do Governo Federal) , evento organizado pela CCONT (Coordenação Geral de Contabilidade da União) anualmente e que tem por objetivo o alinhamento técnico entre os órgãos que compõem o Sistema de Contabilidade Federal, visando atualizá-los com informações que ajudem a melhorar a execução orçamentária e financeira e o controle patrimonial, bem como a elaboração e a análise das demonstrações contábeis. Tal iniciativa buscou provocar a adoção de medidas para impedir que os padrões de comportamento irregulares analisados por meio das tipologias ocorram nas organizações.
Em seguida, a STN enviou ofício (peça 156) com esclarecimentos acerca das providências a serem adotadas para cada uma das tipologias.
A Coordenação-Geral de Programação Financeira (Cofin) foi responsável pela análise das tipologias que avaliaram:  (i)  ordens bancárias sacadas em espécie e emitidas para o próprio operador (peça 72) ,  (ii) ordens bancárias emitidas para pessoa física pagando notas de empenho emitidas para pessoas jurídicas (peça 73) e  (iii) ordens bancárias emitidas para pessoas físicas não empregadas das pessoas jurídicas favorecidas na nota de empenho (peça 74) . As análises dessas tipologias foram descritas por meio de nota técnica (peça 154) anexa ao ofício de resposta (peça 156) . Para o desenvolvimento da análise, a Cofin avaliou amostragem de ordens bancárias enquadradas nas tipologias.
Quanto às tipologias que avaliaram ordens bancárias sacadas em espécie e emitidas para o próprio operador (peça 72) e ordens bancárias emitidas para pessoa física pagando notas de empenho emitidas para pessoa jurídica (peça 73) , a Cofin considerou que os indícios identificados representam pagamentos oriundos de necessidades específicas das unidades gestoras, que recorrem a esses mecanismos de pagamento de acordo com necessidades operacionais. Ademais, foi ressaltado que os procedimentos são passíveis de auditoria, bem como de verificação e de retificação por parte dos ordenadores de despesas e dos gestores financeiros (peça 154, p. 1-10) . Diante disso, a Cofin considera que as regras vigentes do Siafi devem ser mantidas e que, caso o TCU veja a necessidade, podem ser desenvolvidas funcionalidades que emitam alertas aos gestores públicos para reforçar o risco inerente aos comportamentos das tipologias. Ainda assim, a Cofin ressalta ser necessário avaliar os impactos do desenvolvimento dessas funcionalidades com a Coordenação-Geral de Sistemas e de Tecnologia da Informação da STN (peça 154, p. 9-10) .
No tocante à análise de ordens bancárias emitidas para pessoas físicas não empregadas das pessoas jurídicas favorecidas da nota de empenho (peça 74) , a Cofin mencionou que não compete à STN avaliar a relação trabalhista entre os favorecidos das notas de empenho e os favorecidos dos respectivos pagamentos emitidos pelas unidades gestoras (peça 154, p. 9) . Outrossim, ressalta que, caso haja a necessidade de realizar alguma ação sobre os casos concretos, tal ação deve ser executada pelo TCU, pois cabe à STN apenas orientar, por meio do manual do Siafi, que as unidades gestoras verifiquem a vinculação das titularidades das contas dos favorecidos com os respectivos CNPJs das notas de empenho (peça 154, p. 10) .
Por outro lado, a análise da tipologia que avaliou notas de empenho de restos a pagar pagos depois de cancelados ou bloqueados (peça 75) foi descrita em nota técnica elaborada pela CCONT (peça 155) , também anexa ao ofício de resposta (peça 156) . A CCONT optou por analisar todos os casos concretos identificados por meio da tipologia, que abrangeram 55 ocorrências. A coordenação-geral mencionou que a regra aplicada pela tipologia é válida e está de acordo com as normas de execução orçamentária e financeira da União e que há mecanismos sistêmicos que impedem a realização de pagamentos sem execução orçamentária, salvo casos específicos amparados por lei (peça 156, p. 1) . Essa análise constatou que doze dos 55 casos apontados na auditoria apresentam fortes indícios de execução de despesa sem suporte orçamentário (peça 156, p. 7) . Para tratar os doze casos citados, a STN sugeriu que o próprio TCU entre em contato com as unidades gestoras responsáveis pela execução da despesa para obter esclarecimentos acerca dos motivos que levaram à realização de tais lançamentos (peça 156, p. 2) .
Com relação às demais tipologias englobadas no capítulo de execução financeira e orçamentária - ordens bancárias de transferências voluntárias emitidas pelo convenente para outra conta própria diferente do convênio (peça 76) e convênios com inadimplência lançada no Siafi, mas adimplentes no Siconv (peça 77) -, a STN mencionou que a análise foi delegada para a Seges (peça 156, p. 2) , que, de fato, realizou as devidas verificações, as quais foram descritas no capítulo que descreve os desdobramentos das tipologias de transferências voluntárias.
Por fim, a STN mencionou que não há tipologias para sugerir para o próximo ciclo da fiscalização (peça 156, p. 2) .
I.9. Conclusão
Diante do exposto, percebe-se que as tipologias que versam sobre a identificação  (i)  de ordens bancárias sacadas em espécie e emitidas para o próprio operador (peça 72) ,  (ii) da emissão de ordens bancárias emitidas para pessoa física pagando notas de empenho emitidas para pessoa jurídica (peça 73) e  (iii) de ordens bancárias emitidas para pessoas físicas não empregadas das pessoas jurídicas fornecidas na nota de empenho (peça 74) não devem ser mais analisadas no próximo ciclo de fiscalização, pois, apesar de possibilitarem a identificação de indícios de irregularidades, abrangem casos em que há exceções definidas na legislação e que ocorrem corriqueiramente com as unidades gestoras (itens 80-81) . 
No entanto, a tipologia que avaliou notas de empenho de restos a pagar pagos depois de cancelados ou bloqueados (peça 75) foi capaz de identificar fortes indícios de irregularidades e deve ser analisada e aperfeiçoada no próximo ciclo de fiscalização, levando-se em consideração a análise feita pela STN. 
Por fim, como foi concluído, conforme quadro descrito a seguir, que apenas uma tipologia deve ser continuada, é necessário reavaliar se o tema Execução Financeira e Orçamentária deve ser avaliado no próximo ciclo do Dia D, tarefa que deverá ser realizada na etapa de planejamento da futura fiscalização. 
Quadro 4 - Tipologias de Execução Financeira e Orçamentária
	Descrição da Tipologia
	Continuidade da tipologia
	Descontinuidade da tipologia
	Criação de nova tipologia

	Ordens bancárias sacadas em espécie e emitidas para o próprio operador
		x
	
	Emissão de ordens bancárias emitidas para pessoa física pagando notas de empenho emitidas para pessoas jurídicas
		x
	
	Ordens bancárias emitidas para pessoas físicas não empregadas das pessoas jurídicas fornecidas na nota de empenho
		x
	
	Notas de empenho de restos a pagar pagos depois de cancelados ou bloqueados
	x
		
Imóveis da União
I.10. Ações para divulgação dos resultados da fiscalização para os principais stakeholders
No dia 20/3/2019, foi realizada reunião com a equipe da SecexAdmin para apresentar o trabalho e para discutir possíveis encaminhamentos decorrentes dos fatos identificados por meio das tipologias relacionadas ao tema "Imóveis da União", onde foi constatado que as ações poderiam ser direcionadas à Secretaria de Patrimônio da União (SPU) do Ministério da Economia (ME) .
Durante a reunião, foram identificadas três possíveis linhas de ação:  (i)  a utilização dos dados para apoiar a condução de fiscalizações;  (ii)  o registro de representações para averiguar casos classificados como outliers; e  (iii)  a apresentação do trabalho à SPU/ME para adoção de medidas estruturantes capazes de tratar os riscos inerentes às tipologias.
Diante disso, no dia 22/5/2019, ocorreu a reunião com a equipe da SPU/ME, onde ficou acertado que seria enviado ofício (peça 133) que contemplaria instruções para acesso aos resultados detalhados das tipologias para que fossem adotadas medidas capazes de tratar os riscos associados aos comportamentos identificados, bem como para que fossem sugeridos padrões de comportamento irregulares que poderiam ser explorados, por meio de análise e cruzamento de dados, no próximo ciclo da fiscalização Dia D. 
I.11. Desdobramentos
A SPU/ME enviou ofício (peça 171) com esclarecimentos acerca das providências adotadas para cada uma das tipologias.
Com relação às tipologias que avaliaram  (i)  responsáveis por imóveis dominiais com CPF (Cadastro de Pessoa Física) não regular (peça 50) ,  (ii)  responsáveis por imóveis dominiais com CNPJ inativo (peça 51) e  (iii)  responsáveis por imóveis dominiais com informação de falecimento na RFB e no Sisobi (peça 84) , a SPU/ME informou que está em processo de aperfeiçoamento das bases que armazenam os dados relacionados às tipologias supracitadas para que sejam realizados cruzamentos com outras bases de dados governamentais como: Cadastro de Pessoa Física e Jurídica da Receita Federal do Brasil (RFB) , Cadastro Único  (Cadunico) do então Ministério de Desenvolvimento Social e o Sistema Nacional de Óbito (Sisobi) (peça 172, p. 1) . Tais cruzamentos reduzirão o volume de inconsistências cadastrais por meio da implementação de rotinas que viabilizarão (peça 172, p. 1-2) :
1.15. a identificação de CPF/CNPJ não regular na RFB;
1.16. a identificação de CPF regular registrado em duplicidade nos sistemas da SPU/ME;
1.17. a identificação de CNPJ regular de empresa sucessora do CNPJ não regular registrado nos sistemas da SPU; e
1.18. a notificação de responsáveis por CNPJs ou CPFs não regulares na RFB e que constam como inadimplentes na SPU/ME, o que viabilizará a regularização do débito ou a transferência da titularidade do imóvel para o responsável legítimo.
Outra medida que será adotada para mitigar riscos associados a essas tipologias será a realização de consulta à Consultoria Jurídica (Conjur) do Ministério da Economia para propor mudanças na legislação patrimonial visando a alteração dos critérios de concessão de utilização do imóvel para contemplar a análise da regularidade de CPF e CNPJ (peça 172, p. 2) .
1.19. Outrossim, a SPU/ME ressaltou que há processo rotineiro, estabelecido junto ao Serpro, por meio do Sistema Integrado de Administração Patrimonial (Siapa) , para identificação do nome e do endereço fiscal de destinatários com débito para o envio de Documento de Arrecadação de Receitas Federais (Darf) . Tal processo viabiliza, atualmente, a identificação de óbito, no caso de pessoas físicas, ou de baixa de empresa, no caso de pessoas jurídicas. Isso permite que, quando há débitos inadimplentes referentes à pessoa falecida ou à massa falida, seja efetuada inscrição na Dívida Ativa da União com responsabilidade imputada aos herdeiros do falecido ou aos responsáveis da massa falida (peça 172, p. 2) .
No que tange à tipologia que avaliou a existência de imóveis da União invadidos ou desocupados (peça 53) , a Coordenação de Fiscalização e Controle de Utilização do Patrimônio (Cgfis) elaborou plano de ação (peça 173) , similar a um plano de projeto, para tratar riscos inerentes esses imóveis (peça 172, p. 2) .
Quanto à avaliação de imóveis funcionais ocupados por servidores que não ocupam mais o cargo (peça 54) , a SPU-DF verificou cada um dos 81 indícios de irregularidades identificados. A consolidação da situação dos imóveis foi descrita em uma planilha (peça 174) que, em resumo, constatou que (peça 172, p. 2-3) :
1.20. 34 imóveis foram alienados entre 1993 e 2013, mas continuam no cadastro do CIF (Controle de Imóveis Funcionais) apenas para manutenção de histórico;
1.21. treze imóveis localizados em Taguatinga-DF foram entregues a pioneiros da construção de Brasília, mas ainda aguardam regularização;
1.22. treze imóveis foram transferidos para o Comando do Exército, o Comando da Marinha, o Comando da Aeronáutica, o STM (Superior Tribunal Militar) e o MRE (Ministério das Relações Exteriores) ;
1.23. quatorze imóveis estão em processo de retomada judicial. Desses, dez receberam notificação para desocupação, via ofício, remetidos pelo Superintendente do Patrimônio da União no DF;
1.24. três imóveis foram desocupados após 13/6/2018 (período não contemplado na tipologia explorada no Dia D) ;
1.25. um imóvel foi notificado para desocupação;
1.26. um imóvel não é da União; e
1.27. dois imóveis estão sob retomada administrativa, pois estão com registros de ocupação referentes a um falecido em 17/2/2018 e a um aposentado em 12/11/2014.
Ademais, a SPU/ME ressaltou que há um comunicado enviado via e-mail (peça 175) por meio do módulo Moradia do Sistema de Gestão de Pessoas (Sigepe) para servidores que perderam cargo ou função comissionada para que desocupem o imóvel em um prazo de trinta dias. No entanto, essa funcionalidade não é utilizada para notificar casos de aposentadoria, de pensão e de óbito, pois o referido módulo não possui integração com bases correlatas a esses temas (peça 172, p. 3) .
Por fim, a SPU não sugeriu tipologias para serem exploradas no próximo ciclo da fiscalização.
I.12. Conclusão
Ao analisar os desdobramentos dos resultados identificados no âmbito da tipologia "Imóveis da União", percebe-se que as tipologias foram úteis para a SPU/ME, pois a Secretaria propôs ações para mitigar riscos relacionados a todos os padrões de comportamento avaliados. Todavia, não foram estimados prazos para adoção das ações propostas e não houve menção quanto à possibilidade de identificar cada uma das situações de imóveis funcionais descritas no item 95. Diante disso, é conveniente que, no próximo ciclo da fiscalização: (i) as tipologias sejam refinadas para desconsiderar os casos relatados nos itens 95.1-95.3 e (ii) os casos descritos nos itens 95.4-95.8 sejam reavaliados para averiguar se foram definitivamente solucionados.  (itens 88-97) .
Diante do exposto, conclui-se que o tema Imóveis da União deve ser explorado no próximo ciclo da fiscalização, levando em consideração os aspectos apontados neste capítulo e o quadro-resumo das tipologias descrito a seguir.
Quadro 5 - Tipologias de Imóveis da União
	Descrição da Tipologia
	Continuidade da tipologia
	Descontinuidade da tipologia
	Criação de nova tipologia

	Imóveis invadidos
	X
		
	Imóveis desocupados
	X
		
	Responsáveis por imóveis dominiais com CPF não regular
	X
		
	Responsáveis por imóveis dominiais com CPF não regular e que ainda não teriam quitado as taxas devidas
	X
		
	Responsáveis por imóveis dominiais com CNPJ não ativo
	X
		
	Responsáveis por imóveis dominiais com CNPJ não ativo e que ainda não teriam quitado as taxas devidas
	X
		
	Responsáveis por imóveis dominiais com informação de falecimento no cadastro da RFB
	X
		
	Responsáveis por imóveis dominiais com informação de falecimento no cadastro da RFB e que ainda não teriam quitado as taxas devidas
	X
		
	Responsáveis por imóveis dominiais com informação de falecimento no Sisobi
	X
		
	Responsáveis por imóveis dominiais com informação de falecimento no Sisobi que ainda não teriam quitado as taxas devidas
	X
		
 Benefícios Sociais
I.13. Ações para divulgação dos resultados da fiscalização para os principais stakeholders
As tipologias relacionadas ao tema "Benefícios Sociais" foram subdivididas em três temas: Bolsa Família, Certificação das Entidades Beneficentes de Assistência Social na área da Saúde (Cebas Saúde) e Certificação das Entidades Beneficentes de Assistência Social na área da Educação (Cebas Educação) .
As regras aplicadas às tipologias relacionadas ao programa Bolsa Família foram discutidas com a equipe da então Secretaria de Controle Externo da Previdência, do Trabalho e da Assistência Social (SecexPrevidência) durante a realização do Dia D, pois tal secretaria conduz auditoria periódica, denominada Fiscalização Contínua de Benefícios (FCB) ,  que abrange a análise de dados do Bolsa Família. Diante disso, optou-se por encaminhar os dados analíticos dessas tipologias (peça 176) para a SecexPrevidência avaliar a utilização dos resultados no próximo ciclo da FCB, pois o encaminhamento dos dados aos gestores com referência a outra fiscalização, que não a FCB, poderia ser ineficiente porque haveria duas frentes do TCU tratando do mesmo assunto com a organização gestora da política pública, o que tenderia a gerar ruídos de comunicação e duplicidade de esforços desnecessária. 
Para apresentação dos resultados relacionados à Cebas-Saúde e à Cebas-Educação, foi realizada reunião, no dia 8/4/2019, com a equipe da Secretaria de Controle Externo da Educação (SecexEducação) e da Secretaria de Controle Externo da Saúde (SecexSaúde) .
Durante a reunião, a equipe da SecexSaúde mencionou que o envio dos resultados analíticos das tipologias ao Ministério da Saúde poderia causar impactos negativos à prestação de serviços públicos essenciais, pois as organizações de saúde poderiam suspender esses serviços sem que fossem tomadas as devidas precauções. Ademais, foi cogitada a utilização dos indícios de irregularidades em fiscalizações conduzidas pela secretaria.
Por outro lado, a equipe da SecexEducação mencionou duas possíveis linhas de ação:  (i)  a apresentação do trabalho para o Ministério da Educação (MEC) ; e  (ii) a utilização dos dados para apoiar a condução de fiscalizações. 
Diante disso, no dia 20/5/2019, ocorreu a reunião com a equipe do MEC, onde ficou acertado que seria enviado ofício (peça 132) que contemplaria instruções para acesso aos resultados detalhados das tipologias para que fossem adotadas medidas capazes de tratar os riscos associados aos indícios de irregularidades identificados, bem como para que fossem sugeridos padrões de comportamentos irregulares que poderiam ser explorados, por meio de análise e cruzamento de dados, no próximo ciclo da fiscalização Dia D. 
I.14. Desdobramentos
O MEC enviou ofício (peça 138) com esclarecimentos acerca das providências adotadas para cada uma das tipologias.
A Pasta Ministerial mencionou que, no que diz respeito à Cebas Educação, o Ministério tem a competência de expedir o certificado, ao passo que os efeitos decorrentes da certificação, relacionados à isenção tributária, são de competência da Receita Federal do Brasil (RFB) . Ademais, o MEC ressaltou que, apesar de ser um dos requisitos, a certificação não é concedida a toda e qualquer entidade privada sem fins lucrativos (peça 138, p. 4) .
No que tange especificamente às tipologias que avaliaram  (i)  entidades com certificação Cebas que pagam altos salários a dirigentes - acima do limite individual para o dirigente e acima do limite estabelecido para o conjunto de todos os dirigentes (peças 34 e 38) - e  (ii)  entidades com certificação Cebas com inscrição na Dívida Ativa da União (peças 36 e 40) , o MEC reforçou que a verificação do cumprimento desses requisitos deve ser realizada pela RFB (peça 138, p. 7-9) .
Quanto à identificação de entidades com certificação Cebas com registro de sanção administrativa indireta, no Ceis ou no Cepim (peças 33 e 37) , o MEC informou que a análise de sanções não é realizada para fins de concessão da certificação, pois não há previsão legal para isso (peça 138, p. 9) .
Por fim, o MEC não sugeriu tipologias para serem exploradas no próximo ciclo da fiscalização.
I.15. Conclusão
A análise de comportamentos relacionados ao Bolsa Família não deve ser escopo no próximo Dia D, pois já ocorre na FCB (item 101) . 
No que tange à exploração de tipologias relacionadas à Cebas Saúde e à Cebas Educação, é conveniente que a Sefti reavalie, em conjunto com a SecexSaúde e com a SecexEducação, a conveniência e a oportunidade de analisá-las no próximo ciclo da fiscalização (itens 102-105) .
Diante do exposto, conclui-se que as tipologias associadas ao Bolsa Família não devem ser exploradas na próxima fiscalização do Dia D, ao passo que deve ser avaliada, em conjunto com as Unidades Técnicas do TCU responsáveis, a viabilidade de se explorar a Cebas Saúde e a Cebas Educação. Os quadros a seguir sintetizam esse direcionamento.
Quadro 6 - Tipologias do Bolsa Família
	Descrição da Tipologia
	Continuidade da tipologia
	Descontinuidade da tipologia
	Criação de nova tipologia

	Beneficiários do Bolsa-Família que realizaram doações para campanha política 
		X
	
	Beneficiários do Bolsa-Família que são sócios de empresas com capital social acima de R$ 100 mil 
		X
	
	Beneficiários do Bolsa-Família que são sócios de empresas com dez ou mais empregados 
		X
	
	Beneficiários do Bolsa-Família que ocupam terrenos da União de valor superior a R$ 250 mil 
		X
	
Quadro 7 - Tipologias da Cebas Saúde e da Cebas Educação
	Descrição da Tipologia
	Reavaliação da tipologia junto á Unidade Técnica

	certificação Cebas pagando altos salários a dirigentes - acima do limite individual para dirigente
	Cebas Saúde
	X

		Cebas Educação
	X

	Entidades com certificação Cebas pagando altos salários a dirigentes - acima do limite para todos os dirigentes 
	Cebas Saúde
	X

		Cebas Educação
	X

	Entidades com certificação Cebas com dirigentes que são cônjuges ou parentes de algum de seus sócios
	Cebas Saúde
	X

		Cebas Educação
	X

	Entidades com certificação Cebas com inscrição em Dívida Ativa da União 
	Cebas Saúde
	X

		Cebas Educação
	X

	Entidades com certificação Cebas com registro de sanção administrativa no Ceis 
	Cebas Saúde
	X

		Cebas Educação
	X

	Entidades com certificação Cebas com registro de sanção administrativa no Cepim
	Cebas Saúde
	X

		Cebas Educação
	X

	Entidades com certificação Cebas com registro de sanção administrativa indireta 
	Cebas Saúde
	X

		Cebas Educação
	X

 Qualidade de dados dos cadastros da Administração Pública Federal
I.16. Ações para divulgação dos resultados da fiscalização para os principais stakeholders
No dia 20/3/2019, foi realizada reunião com equipe da então Secretaria de Gestão da Informação para Controle Externo (SGI) com o intuito de discutir possíveis encaminhamentos para os fatos identificados por meio das tipologias relacionadas à qualidade de dados dos cadastros da APF, que avaliaram:  (i)  divergências de informações de empregados no Caged;  (ii)  divergências de informações de empresas no CNE (Cadastro Nacional de Empresas) e no CNPJ; e  (iii)  divergências de informações nos registros de falecidos do Sisobi (Sistema de Controle de Óbitos) , da RFB e do Caged (Cadastro Geral de Empregados e Desempregados) .
Durante a reunião, constatou-se que as bases exploradas estão vinculadas ao ME, o que levou à conclusão de que os resultados da fiscalização deveriam ser apresentados e enviados à equipe do referido Ministério para que fosse avaliada a viabilidade de adoção de controles para tratar os riscos associados aos indícios de irregularidades identificados. Além disso, foi ressaltada a necessidade de a reunião contar com a participação de servidores da SGD/ME, principalmente com os envolvidos no projeto da plataforma GovData, e das equipes gestoras das bases de dados analisadas.
No dia 5/6/2019, foi realizada reunião com a equipe da SGD/ME para apresentação do trabalho, onde foi definido que seria agendado outro encontro com as equipes responsáveis pelo Caged, pelo Sisobi e pelo CNE para a definição de direcionamentos. Esse encontro ocorreu no dia 4/7/2019, onde houve discussão aprofundada sobre os achados da fiscalização. A equipe do TCU informou que seriam enviados ofícios (peças 140, 141, e 160) que contemplariam instruções para acesso aos resultados detalhados das tipologias para que fossem adotadas medidas capazes de tratar os riscos associados, bem como para que sugerissem padrões de comportamentos irregulares que poderiam ser explorados, por meio de análise e cruzamento de dados, no próximo ciclo da fiscalização Dia D.
I.17. Desdobramentos
I.17.1 Divergências de informações de empregados no Caged
A análise das tipologias relacionadas ao Caged foi realizada pela Secretaria Especial de Previdência e Trabalho do ME (peça 164) .
Essa Secretaria informou que o Caged foi instituído pela Lei 4.932/1965 e que, desde então, a qualidade das informações apresentou melhorias significativas, principalmente após a implantação da Portaria 561/2001, que possibilitou o cadastro de informações por meio eletrônico. Contudo, apesar de a Secretaria implementar continuamente regras para verificação da consistência dos dados registrados no sistema (atualmente, há mais de trezentas críticas) , ainda restam limitações relacionadas a erros de preenchimento e à omissão e ao atraso de declarações por parte dos estabelecimentos prestadores da informação (peça 164, p. 3) .
Para melhorar a qualidade dos dados, a Coordenação-Geral de Cadastros, Identificação Profissional e Estudos da Secretaria Especial de Previdência e Trabalho do ME participa do Projeto eSocial, que busca simplificar o processo de cadastro e unificar as declarações prestadas pelos empregadores. Esse projeto abrange módulo que viabiliza a identificação de divergências entre os cadastros de empresas (CNPJ) , de pessoas físicas (CPF) e o Cadastro Nacional de Informações Sociais (Cnis) . Na data em que o ofício de resposta foi enviado, esse projeto estava previsto para ser implantado em janeiro de 2020 (peça 164, p. 3-4) .
Quanto às análises que envolveram cruzamentos de dados do Caged com os do Sisobi (peças 81, 82 e 83) , a Secretaria informou que tais cruzamentos não são consistentes, mas não apresentaram as causas de eventuais inconsistências (peça 164, p. 4) . 
Já com relação à tipologia que avaliou a divergência de informações de empregados no Caged e de pessoas físicas no cadastro da RFB (peça 82) , foi sugerida a descontinuidade da tipologia, pois tais inconsistências passarão a ser tratadas no âmbito do eSocial (peça 164, p. 4) . Ademais, não houve pronunciamento quanto à análise que avaliou empregados com registro de falecimento na RFB, mas sem registro de desligamento por falecimento no Caged (peça 43) .
Por fim, a Secretaria Especial de Previdência e Trabalho se comprometeu a concluir a análise das informações das tipologias e proceder os ajustes sistêmicos necessários até junho de 2020, desde que houvesse orçamento (peça 164, p.4) . O resultado da análise e dos ajustes realizados pela citada Secretaria Especial poderão, caso seja conveniente e oportuno, serem reavaliados no próximo ciclo da fiscalização.
I.17.2 . Divergências de informações de empresas no CNE e no CNPJ
Os resultados das tipologias relacionadas ao CNE foram analisados pelo Departamento Nacional de Registro Empresarial e Integração (DREI) da SGD/ME (peça 149) , o qual informou que o CNE está desativado. 
O sistema era alimentado por informações constantes de bases de dados de 27 juntas comerciais, mas, desde março de 2017, quanto o DREI passou para a estrutura do extinto Ministério da Indústria, Comércio Exterior e Serviços (MDIC) , o CNE migrou para a infraestrutura desse Ministério. Devido a esse processo de transição, as informações do CNE não puderam mais ser acessadas nem alteradas. Todavia, em atenção ao art. 8°, inciso II, alínea "b", da Lei Complementar 123/2006, no qual "é assegurado aos empresários e pessoas jurídicas a criação da base nacional cadastral única de empresas", está em desenvolvimento a Base Nacional Cadastral Única de Empresas (BNE) , que replicará os dados para o CNE, o que permitirá a sua reativação (peça 149, p. 2) .
A BNE será alimentada pelo Coletor Nacional da Rede Nacional para a Simplificação do Registro e da Legalização de Empresas e Negócios (Redesim) , tendo como base o Cadastro Nacional de Pessoa Jurídica da RFB, acrescido das seguintes informações:  (i)  dados da consulta de Viabilidade;  (ii)  atos constitutivos, de alterações e de extinções de Pessoa Jurídica (PJ) ;  (iii)  dados da PJ, do empresário, dos titulares, dos sócios ou dos administradores;  (iv)  dados relativos a licenciamento, alvarás e licenças;  (v)  histórico dos atos arquivados nos respectivos órgãos de registro;  (vi)  resultados das etapas do processo de registro e legalização de pessoas jurídicas; e  (vii)  dados e documentos definidos pelo Comitê para Gestão da Rede Nacional para a Simplificação do Registro e da Legalização de Empresas e Negócios (CGSIM) (peça 149, p. 2) . 
Na data em que o ofício de resposta foi enviado, a DREI mencionou que a BNE estava em desenvolvimento pelo Serpro, com previsão de entrega para dezembro de 2019 (peça 149, p. 2) . A consistência da BNE poderá ser avaliada, caso seja considerado conveniente e oportuno, no próximo ciclo da fiscalização. 
I.17.3 Divergências de informações nos registros de falecidos do Sisobi, da RFB e do Caged 
As tipologias relacionadas ao Sisobi foram avaliadas pelo INSS (Instituto Nacional do Seguro Social) (peça 166) , o qual informou que, desde 2015, as informações de óbito dos cartórios de registros civis passaram a ocorrer por meio do Sistema Nacional de Informações de Registros Civis (Sirc) , que também abrange registros de nascimento e de casamento. Tal sistema foi concebido para compilar e compartilhar informações úteis à gestão de políticas públicas. Também foi ponderado que as informações originadas no Sirc são migradas para a base de dados do Sisobi para viabilizar a realização de batimentos com sistemas de benefícios (peça 166, p. 9) .
Quanto às tipologias que avaliaram a existência de CPF duplicados (peça 79) , foi constatado que a maioria dos casos é referente a registros não oriundos do Sirc. Além disso, muitos dos casos identificados foram devidamente corrigidos pelas serventias no Sisobi a pedido do INSS e as inconsistências remanescentes serão encaminhados às áreas competentes do Instituto para que a regularização seja solicitada aos cartórios (peça 166, p. 10) . 
No que tange a análise de CPF com informação de falecimento na RFB, mas sem a mesma informação no Sisobi (peça 79) , foi esclarecido que a Lei 6.015/1973 dispõe que o CPF não é obrigatório para registro de falecimento, o que permitia a informação de outros dados como: número de inscrição do PIS/PASEP, número de inscrição no INSS, número de benefício previdenciário, número de registro da Carteira de Identidade, número do título de eleitor, número do registro de nascimento e número e série da Carteira de Trabalho (peça 166, p. 10) . No entanto, posteriormente, a Lei 13.846/2019 tornou a informação do CPF obrigatória (peça 166, p. 12) .
Nesse sentido, com o intuito de mitigar riscos associados à baixa qualidade de dados, em 2015, o Comitê Gestor do Sirc definiu, em consenso com a RFB, que as informações de óbito deveriam ser compartilhadas da mesma fonte, no caso o Sirc. Dessa forma, foi disponibilizado web service para viabilizar a recepção desses dados pela RFB (peça 166, p. 10) .
Sob a mesma perspectiva, também em 2015, o INSS iniciou tratativas com a RFB para viabilizar a integração do Sirc com o CPF para que fosse viável consultar e gerar novos CPFs por meio do Sirc. Houve diversas tratativas para essa integração, mas a iniciativa não evoluiu porque, segundo o Instituto, a RFB colocou uma série de entraves. Contudo, em 2017, a RFB firmou convênio com a Associação Nacional dos Registradores de Pessoas Naturais (Arpen-BR) para que os cartórios associados fizessem a emissão do registro de nascimento com o CPF. O INSS ponderou que tal integração deveria ocorrer diretamente com o Sirc e não com o sistema da Arpen-BR. (peça 166, p. 11) 
O INSS ressaltou que quando a Arpen-BR era autorizada a replicar registros de óbito, nascimento e casamento ao Sirc, como Central de Envio de Registros (CER) , ela não encaminhava as informações de maneira íntegra ao INSS, mas encaminhava à RFB. Essa falha no envio de registros ao Sirc pode ser um dos motivos pelo qual há registros de falecimento na RFB que não estão no Sirc (peça 166, p. 12) . O fato de a Arpen-BR repassar, repetidamente, dados inconsistentes para o Sirc por meio da CER, levou o INSS a solicitar ao Comitê Gestor do Sirc a suspensão do envio de dados pela Arpen-BR por meio da Central. Dessa forma, os cartórios passaram a encaminhar os dados diretamente ao Sirc por outras formas de envio regulamentadas pelo comitê (peça 166, p. 10-12) . Considera-se que essa questão deve ser monitorada pelo TCU a fim de que se verifique, no futuro, a conveniência e oportunidade de se realizar fiscalização específica que envolva avaliar a consistência dos registros de óbito, nascimento e casamento encaminhados pelos cartórios ao INSS.
No que tange à tipologia que avaliou números de CPF válidos com registro na base de dados do Sisobi e sem informação de falecimento na base de dados da RFB (peça 79) , o INSS informou que a RFB recepciona as informações apenas do convênio com a Arpen-BR, que não abrange todas as serventias do país, ainda que o Sirc tenha disponibilizado um web service para isso (peça 166, p. 12) .
Quanto à análise que identificou números de CPF inválidos com registro na base de dados do Sisobi (peça 79) , consulta realizada por amostragem em informações da base da RFB constatou que se trata de números referentes a faixa que foi inutilizada pela RFB, denominada faixa MIA. Também foram detectados números que não alcançaram a numeração de emissão vigente. Diante disso, foi cadastrada demanda junto à Dataprev para providenciar o encaminhamento, de forma automática, dos casos identificados pela tipologia aos cartórios para que sejam efetuadas as devidas correções (peça 166, p. 12) .
Por fim, o INSS ressaltou que a recusa de dados informados pelos cartórios por meio de validações que verificam a integridade das informações não é realizada porque pode levar à não importação de dados que seriam identificados como irregulares por situações excepcionais como, por exemplo, a alteração de nome após o casamento. Outrossim, a rejeição de uma certidão com dados inconsistentes pelo Sirc levaria à não recepção de informações lavradas em cartório e entregue ao cidadão, o que causaria descompasso entre o volume de registros efetivamente lavrados e o acervo armazenado no Sirc. Também foi afirmado que há previsão para implementação de rotina a posteriori junto à base da RFB, de forma que as inconsistências possam ser identificadas para que haja notificação automática aos responsáveis para que sejam adotadas providências necessárias à retificação da lavratura do registro (peça 166, p. 13) .
I.18. Conclusão
A implantação do projeto eSocial pode trazer ganhos significativos na qualidade dos dados relacionados ao Caged. Dessa forma, é coerente que, no próximo ciclo do Dia D, as tipologias que exploraram o Caged sejam atualizadas para analisarem dados do eSocial. Por outro lado, apesar de a Secretaria Especial de Previdência e Trabalho do ME informar que os cruzamentos realizados com o Sisobi não são consistentes, não foram apresentadas evidências de tal inconsistência. Além disso, não houve qualquer menção quanto à tipologia que avaliou empregados com registro de falecimento na RFB anterior à contratação registrada no Caged, fatos que denotam a viabilidade de explorar novamente as tipologias no próximo ciclo da fiscalização (itens 117-122) . 
Quanto às tipologias que avaliaram a qualidade dos dados do CNE, cumpre ressaltar que todas devem ser reavaliadas no próximo ciclo da fiscalização, mas priorizando o cruzamento de dados do CNPJ com a BNE (itens 123-126) .
Os indícios de irregularidades identificados por meio de análises realizadas em dados do Sisobi mostram que há inconsistências cadastrais que precisam ser resolvidas. Ademais, resta claro que há dificuldade de as organizações públicas em realizar integrações com bases da RFB, aspecto que agrava a tomada de decisão na gestão de políticas públicas e que corrobora com a necessidade de manter a análise das tipologias correlatas (itens 127-135) . 
Diante do exposto, conclui-se que o tema Qualidade de Dados dos Cadastros da APF deve ser explorado no próximo ciclo da fiscalização, levando em consideração os aspectos apontados neste capítulo - principalmente quanto ao fato de se utilizar a base do Sirc para a identificação de óbitos - e o quadro-resumo das tipologias descrito a seguir. 
Quadro 8 - Tipologias de Qualidade de Dados da APF
	Descrição da Tipologia
	Continuidade da tipologia
	Descontinuidade da tipologia
	Criação de nova tipologia

	Números de CPF com registros repetidos na base de dados do Sisobi - nomes diferentes
	X
		
	Números de CPF com informação de falecimento na base de dados da RFB e sem registro na base de dados do Sisobi
	X
		
	Números de CPF válidos com registro na base de dados do Sisobi e sem informação de falecimento na base de dados da RFB
	X
		
	Números de CPF inválidos com registro na base de dados do Sisobi
	X
		
	Empregados com registro de falecimento no Sisobi, mas sem registro de desligamento por falecimento no Caged
	X
		
	Empregados com registro de falecimento na RFB, mas sem registro de desligamento por falecimento no Caged
	X
		
	Empregados admitidos após a data de falecimento registrada no Sisobi
	X
		
	Empregados admitidos após o ano de falecimento registrado na RFB
	X
		
	Divergências deinformações de empregados no Caged
e de falecidos no Sisobi
	X
		
	Divergências de informações de empregados no Caged
e de pessoas físicas no cadastro da RFB
	X
		
	Empresas registradas no CNE sem informação de número de CNPJ
	X
		
	Números de CNPJ registrados de forma repetida em empresas ativas do CNE
	X
		
	Números de CNPJ registrados no CNE, mas não encontrados no cadastro da RFB
	X
		
	Números de CNPJ com situação cadastral ativa no CNE, mas com situação diferente de ativa no cadastro da RFB
	x
		
	Números de CNPJ com situação cadastral diferente de ativa no CNE, mas com situação ativa no cadastro da RFB
	x
		
	Números de CNPJ com nome da empresa no CNE diferente do nome da pessoa jurídica no cadastro da RFB
	x
		
	Números de CNPJ com ano da data de constituição da empresa no CNE diferente do ano da data de abertura da pessoa jurídica no cadastro da RFB
	x
		
	Números de CNPJ com a sigla da UF da empresa no CNE diferente da sigla da UF da pessoa jurídica no cadastro da RFB
	x
		
CONCLUSÃO
Este documento detalhou as ações realizadas pelas organizações gestoras e pelas Secretarias de Controle Externo especializadas do Tribunal para o cumprimento das deliberações expedidas por meio do item 9.2 e subitens do Acórdão 2587/2018-TCU-Plenário e foi constatado que os itens 9.2.1, 9.2.2, 9.2.3, 9.2.4 e 9.2.5 foram cumpridos pela Segecex. Ao passo que o atendimento aos itens 9.2.6 e 9.2.7 poderá ser analisado no próximo ciclo da fiscalização, previsto para ocorrer ainda em 2021.
Com relação a Licitações e Contratos, constatou-se que o tema deve ser explorado no próximo ciclo da fiscalização, levando em consideração as oportunidades de melhoria sugeridas pela Selog (itens 11-55) .
No mesmo sentido, foi constatado que o tema Transferências Voluntárias deve continuar a ser explorado. Cumpre destacar que melhorias propostas pela Selog para as análises relacionadas a Licitações e Contratos podem ser incorporadas às tipologias correlatas a Transferências Voluntárias (itens 56-72) .
Quanto ao tema Execução Financeira e Orçamentária, contatou-se que apenas a tipologia que avaliou notas de empenho de restos a pagar pagos depois de cancelados ou bloqueados identificou fortes indícios de irregularidades. Diante disso, é conveniente reavaliar se o tema deve ser explorado no próximo ciclo do Dia D (itens 73-87) . 
Com relação a Imóveis da União, percebeu-se que as tipologias foram úteis à SPU/ME e que o assunto deve ser explorado no próximo ciclo da fiscalização (itens 88-99) .
No que tange a Benefícios Sociais, conclui-se que as tipologias relacionadas ao Bolsa Família não devem ser escopo do próximo Dia D, pois já são exploradas no âmbito da FCB. Ao passo que a continuidade da exploração de tipologias relacionadas à Cebas Saúde e à Cebas Educação deve ser reavaliada em conjunto com a SecexSaúde e com a SecexEducação (itens 100-113) .
Por fim, as tipologias que envolveram a análise da qualidade de dados dos cadastros da APF devem continuar sendo exploradas, levando em conta a necessidade de analisar bases de dados de outros sistemas, como: o eSocial, o BNE e o Sirc (itens 114-135) .
PROPOSTA DE ENCAMINHAMENTO
Diante do exposto, submetem-se os autos ao gabinete do Relator, Ministro Vital do Rêgo, com as seguintes propostas:
1.28. nos termos do art. 8º da Resolução-TCU 315, de 2020, fazer constar, na ata da sessão em que estes autos forem apreciados, comunicação do relator ao colegiado no sentido de orientar a Sefti que, no planejamento do próximo ciclo da fiscalização intitulada "Dia D", leve em consideração as análises e conclusões contidas na presente instrução;
1.29. encaminhar cópia da presente instrução ao Ministério da Economia, informando que o acórdão que vier a ser proferido, o relatório e o voto que fundamentam as deliberações podem ser acessados por meio do endereço eletrônico www.tcu.gov.br/acordaos; e
1.30. arquivar o presente processo, com fulcro no art. 169, inciso V, do RI/TCU
É o relatório.

Allan Lúcio Sathler e outros.

Não atuou.

LEVANTAMENTO DE AUDITORIA. FISCALIZAÇÃO "DIA D". AVALIAÇÃO DO USO INTEGRADO DE INFORMAÇÕES NA GESTÃO DE POLÍTICAS PÚBLICAS. IDENTIFICAÇÃO DE DIVERSAS INCONSISTÊNCIAS NAS BASES DE DADOS GOVERNAMENTAIS. DETERMINAÇÕES À SEGECEX. MONITORAMENTO. DETERMINAÇÕES E ORIENTAÇÃO À SEFTI. NOTIFICAÇÃO DA PRESENTE DECISÃO.

RELATÓRIO DE LEVANTAMENTO (RL)

Secretaria de Fiscalização de Tecnologia da Informação (Sefti).

Cuida-se o presente processo de levantamento de auditoria para avaliar o uso integrado de informações na gestão de políticas públicas, especialmente aquelas ligadas à concessão de benefícios e de recursos financeiros, por meio da análise de dados de sistemas governamentais, de forma a identificar indícios de irregularidades em tais bases informacionais e a dotar o TCU de capacidade de atuação periódica em sua identificação.
A metodologia utilizada no presente trabalho de fiscalização, intitulado "Dia D" pela unidade técnica do TCU coordenadora, Secretaria de Fiscalização de Tecnologia da Informação - Sefti, consistiu na definição e na seleção de tipologias, que são descrições, em tese, de fato ou de conduta que configura irregularidade ou risco de sua ocorrência. 
As tipologias selecionadas, com base na avaliação do custo-benefício na extração de dados e obtenção de resultados, foram capazes de identificar indícios de práticas em desconformidade com a legislação de regência pela análise sistemática de 31 bases de dados, bases estas disponíveis tanto no âmbito do próprio TCU, 25 bases, quanto aquelas obtidas junto a órgão e entidades da APF, 6 bases, a exemplo do então Programa Minha Casa Minha Vida e do Sistema Integrado de Administração Patrimonial.
De modo global, os indícios de irregularidades apontados pelas oitenta tipologias definidas e executadas referem-se a 454.647 ocorrências, envolvendo recursos da ordem de R$ 40,8 bilhões, além de mais de 41 milhões de registros de inconsistências em bases cadastrais, englobando análise de bases de dados nas áreas de licitações e contratos, transferências voluntárias, execução orçamentária e financeira, imóveis da União, benefícios sociais e qualidade dos dados cadastrados na Administração Pública Federal - APF.
O presente levantamento foi apreciado pelo Acórdão 2587/2018-TCU-Plenário (peça 101) . Nesta etapa processual, procede-se ao monitoramento do subitem 9.2 do mencionado decisum, que expediu determinações à Secretaria-Geral de Controle Externo - Segecex.
A Sefti, em pareceres uniformes às peças 179 a 182, conclui que os subitens 9.2.1, 9.2.2, 9.2.3, 9.2.4 e 9.2.5 foram cumpridos pela Segecex. Em adição, pugna por que seja expedida orientação à própria unidade técnica para que, no planejamento do próximo ciclo da fiscalização intitulada "Dia D", leve em consideração as análises e as conclusões contidas na instrução do presente monitoramento por ela elaborada. Por fim, sugere o envio da decisão que vier a ser prolatada ao Ministério da Economia, para pugnar pelo arquivamento do feito.
Acompanho, em parte, a proposta técnica, pelas razões que passo a expor.
O subitem 9.2 do Acórdão 2587/2018-TCU-Plenário determinou à Segecex, por intermédio de suas unidades técnicas subordinadas, que: i) identificasse os órgãos/entidades responsáveis pelo tratamento dos indícios de irregularidades apontados pelas tipologias desenvolvidas, para que eles, no prazo de noventa dias, encaminhassem ao TCU plano de ação para a correção e/ou mitigação das irregularidades confirmadas (subitens 9.2.1 e 9.2.2) ; ii) disponibilizasse os resultados do presente levantamento para as secretarias de controle externo, para fins de planejamento das futuras ações de controle (subitens 9.2.3 e 9.2.5) ; iii) avaliasse os indícios de fraudes e práticas ilícitas para posterior envio aos órgãos competentes para a devida apuração (subitem 9.2.4) ; iv) definisse e mantivesse processo de trabalho permanente de análise integrada de dados de gestão pública, com definição de periodicidade regular, para realização de levantamentos como o ora examinado (subitem 9.2.6) .
Com vistas a levantar as iniciativas adotadas para fins de cumprimento do subitem 9.2 do Acórdão 2587/2018-TCU-Plenário, a Sefti, em conjunto com as demais unidades técnicas de controle externo responsáveis pela fiscalização das políticas públicas abrangidas pelas tipologias desenvolvidas, traçou detalhado panorama das ações já executadas e em andamento, seja no âmbito das áreas técnicas desta Corte de Contas, seja junto à unidade gestora do Poder Executivo principal responsável pela política pública para qual foram apontados indícios de irregularidades.
Outrossim, a unidade técnica analisou parte das tipologias executadas. Concluiu pela adequação da maioria das tipologias, razão pela qual sugere a repetição de sua utilização no próximo ciclo da fiscalização "Dia D", algumas delas a serem refinadas e atualizadas para permitir o emprego de bases de dados dos novos sistemas em utilização, a exemplo do eSocial que passou a dispor dos dados do Caged. 
Na mesma oportunidade, apontou a descontinuidade de onze tipologias, a adoção de outras três novas, e a reavaliação de catorze tipologias. Ademais, foram autuados diversos processos de representação para a apuração de irregularidades que foram confirmadas em sede de análise inicial. 
Por tais razões, inclino-me a acompanhar as conclusões reportadas na instrução técnica de monitoramento. Algumas medidas, contudo, chamaram minha atenção pela necessidade de se trazer dados mais completos acerca da sua efetiva implementação em cumprimento ao subitem 9.2 da decisão monitorada.  
Segundo relatado pela Sefti, os planos de ação a que se refere o subitem 9.2.2, elaborados pelos órgãos/entidades com vistas a corrigir e a mitigar as irregularidades apontadas nas tipologias, foram concluídos e enviados e esta Corte de Contas. 
Contudo, apesar de a instrução técnica mencionar detalhes de ações e iniciativas já executadas, bem como aquelas que ainda seriam objeto de implementação pelos órgãos responsáveis pelos planos apresentados, não foram trazidas informações atualizadas acerca das iniciativas que, na época da obtenção dos dados que embasaram este monitoramento, ainda no ano de 2019, figuravam como medidas futuras a serem implementadas no curso do ano de 2020. 
Não se pode ignorar que o próximo ciclo da fiscalização "Dia D" poderá apontar redução na quantidade de irregularidades relacionadas a determinada tipologia objeto de ação corretiva ou mitigadora pelo órgão gestor da política pública por ela alcançado. 
Isso, todavia, não garante que a medida prevista no respectivo plano de ação tenha sido implementada a contento, porquanto não se sabe até que ponto sua eventual e completa execução poderia interferir na qualidade dos dados e, assim, reduzir ainda mais as irregularidades detectadas pela tipologia.
Desse modo, julgo adequado determinar à Sefti que, no próximo monitoramento, avalie o grau de implementação das medidas que integram os planos de ação apresentados ao TCU, nos termos do subitem 9.2.2 do Acórdão 2587/2018-TCU-Plenário, e que ainda se mostrem aptas a interferir na qualidade das informações que integram as respectivas bases de dados ou na correção de irregularidades detectadas, descartadas aquelas iniciativas que já foram avaliadas no presente monitoramento.
Outra questão que também merece maior reflexão, refere-se ao cumprimento do subitem 9.2.4, por meio do qual foi determinado à Segecex que avaliasse os indícios de fraudes e práticas ilícitas para posterior envio aos órgãos competentes para a devida apuração. Com relação a tal ponto a Sefti esclareceu que:
....os resultados das tipologias que envolveram indícios de fraudes e práticas ilícitas foram encaminhados à antiga Secretaria de Estratégias de Controle para o Combate a Fraude e Corrupção (Seccor) para que avaliasse a viabilidade de compartilhar os resultados com os órgãos competentes para apuração dessas ilegalidades.
A medida acima exposta mostra-se adequada mas não suficiente. Os indícios de fraudes e práticas ilícitas foram efetivamente confirmados pela extinta Seccor? Foram, de fato, enviados aos órgãos competentes para a devida apuração? 
As respostas ao menos a essas perguntas devem ser apresentadas pela Sefti, razão pela qual entendo pertinente reiterar a necessidade de novo monitoramento do subitem em questão.
De igual modo, julgo de extrema importância o cumprimento da determinação encartada no subitem 9.2.6 da decisão monitorada, no sentido de que a Segecex definisse e mantivesse processo de trabalho permanente de análise integrada de dados de gestão pública, com definição de periodicidade regular para realização de levantamentos como o ora examinado.
Acerca da questão, a Sefti destacou que o referido subitem não seria objeto de análise nesta oportunidade, podendo ser abordado no próximo ciclo da fiscalização "Dia D".
Não há dúvidas de que a realização de ciclos regulares da fiscalização "Dia D" vai ao encontro da medida ali alvitrada. Contudo, o que se esperava com a determinação em epígrafe era a instituição de procedimento formal, permanente e periódico de análise integrada das bases de dados informatizadas das políticas públicas governamentais, inclusive, com a alocação específica de recursos para a referida atividade.
Acerca da periodicidade, diga-se que, caso se confirme a previsão da Sefti de realização de novo ciclo da fiscalização "Dia D" para este ano de 2021, que já adentra ao último trimestre, terão decorridos mais de três anos desde sua última realização, em setembro de 2018. 
Intervalos dessa magnitude, mesmo diante de complexo procedimento de fiscalização a ser realizado, como é o caso, dificultam a atuação corretiva por parte dos jurisdicionados, porquanto, em tal cenário, existirá a natural tendência de afastamento do órgão de controle nesse ínterim, além de, a cada ciclo, aumentar o risco de redução da eficiência da fiscalização, ante a real possibilidade de apontamentos reiterados de irregularidades já levantadas em ciclos anteriores.
A favor da implementação de tal medida por parte da Segecex, cito o atual contexto da era da informação, o que obriga as organizações públicas a rever os seus processos de trabalho de forma a adaptá-los à grande quantidade de dados a sua disposição e, assim, terem que se servir do necessário apoio proporcionado pelo uso intensivo de tecnologia da informação.
Obviamente que a implementação de iniciativa desse jaez, em ambiente de restrição orçamentária e financeira, requer o prévio planejamento para a plena definição de competências, recursos e, eventualmente, de estruturas adequados.
Assim, por considerar que a determinação que integra o subitem 9.2.6 encontra-se plenamente atual e apta a trazer incrementos significativos de qualidade na atuação desta Corte de Contas, em benefício da boa e regular aplicação de recursos federais, julgo pertinente reiterar à Sefti a determinação de que, no próximo monitoramento, seja, necessariamente, verificado o cumprimento do mencionado subitem.
Por fim, considerando as medidas ainda pendentes de serem monitoradas, entendo não se justificar o arquivamento do presente processo, a teor do disposto no art. 169, inciso V, do RITCU, nos termos do que a unidade técnica sugeriu. 
Com essas considerações, e louvando mais uma vez a importância do presente trabalho e a atuação da Sefti, em conjunto com as demais unidades técnicas envolvidas, VOTO para que o Tribunal aprove a minuta de Acórdão que ora submeto à consideração deste Colegiado.
TCU, Sala das Sessões, em 29 de setembro de 2021.
Ministro VITAL DO RÊGO 
Relator